ACORDAO-COMPLETO-2385773

ACÓRDÃO 982/2020 ATA 13/2020 - PLENÁRIO

VISTOS, relatados e discutidos estes autos de prestação de contas anual da Companhia Docas do Estado de São Paulo (Codesp) , exercício de 2002;
ACORDAM os Ministros do Tribunal de Contas da União, reunidos em sessão do Plenário, ante as razões expostas pelo Relator, em:
9.1. levantar o sobrestamento do presente processo;
9.2. com fundamento nos arts. 1º, inciso I, 16, inciso III, alíneas "b", da Lei 8.443/1992, 18 e 23, III, julgar irregulares as contas de Fernando Lima Barbosa Vianna, Francisco Vilardo Neto, Sérgio Alcides Antunes e Amaury Pio Cunha, deixando de aplicar-lhes multa, em face da prescrição da pretensão punitiva deste Tribunal no caso; 
9.3. com fundamento nos arts. 1º, inciso I, 16, inciso I, 17 e 23, inciso I, da Lei 8.443/1992, em julgar regulares as contas de Luis Henrique Teixeira Baldez, Marcos Reginaldo Panariello, José Eduardo Melhen, João de Andrade Marques, Rubens da Silva, Murilo Marques Barboza, Divalme Ancelmo de Souza, Carlos Alberto Vilanova, Aguinaldo José Teixeira, Fernando Victor Castanheira de Carvalho, Luiz César Brandão Maia, André Luiz Marques Canoilas, Oscar da Cunha Pinheiro, Nelson Oly Varella e José Roque, dando-lhes quitação plena; e
9.4. dar ciência desta deliberação aos responsáveis, aos srs. Celso Rocha Sepeda, Gilmar Garcia Simão, Benedicto Ricardo Motta, José Manoel Gatto dos Santos, Osvaldo Machado de Melo Junior, Otto Forjaz Loureiro e Márcia Rubino Ferreira Pereira e à Codesp.

Prestação de contas, exercício de 2002.

Companhia Docas do Estado de São Paulo (Codesp).

3. Responsáveis: Aguinaldo José Teixeira (XXX.071.328-XX); Amaury Pio Cunha (XXX.286.107-XX); André Luiz Marques Canoilas (XXX.227.968-XX); Carlos Alberto Vilanova (XXX.608.197-XX); Divalme Ancelmo de Souza (XXX.069.871-XX); Fernando Lima Barbosa Vianna (XXX.242.117-XX); Fernando Victor Castanheira de Carvalho (XXX.006.401-XX); Francisco Vilardo Neto (XXX.774.058-XX); Joao de Andrade Marques (XXX.054.958-XX); Jose Eduardo Melhen (XXX.778.208-XX); José Roque (XXX.450.858-XX); Luiz César Brandão Maia (XXX.085.571-XX); Luís Henrique Teixeira Baldez (XXX.144.103-XX); Marcos Reginaldo Panariello (XXX.174.048-XX); Murilo Marques Barboza (XXX.390.367-XX); Nelson Oly Varella (XXX.720.078-XX); Oscar da Cunha Pinheiro (XXX.422.568-XX); Rubens da Silva (XXX.714.268-XX); Sergio Alcides Antunes (XXX.419.448-XX).

13.1. Ministros presentes: José Mucio Monteiro (Presidente), Walton Alencar Rodrigues, Benjamin Zymler, Augusto Nardes, Aroldo Cedraz, Raimundo Carreiro, Ana Arraes, Bruno Dantas (Relator) e Vital do Rêgo.
13.2. Ministros-Substitutos presentes: Augusto Sherman Cavalcanti, Marcos Bemquerer Costa, André Luís de Carvalho e Weder de Oliveira.

BRUNO DANTAS

Por registrar as principais ocorrências havidas no andamento do processo até o momento, resumindo os fundamentos das peças acostadas aos autos, adoto como relatório, com os ajustes necessários, a instrução da secretaria responsável pela análise da demanda (peça 32) , que contou com a anuência do corpo diretivo da unidade (peças 33-34) e do Ministério Público junto ao TCU (peça 35) :
"HISTÓRICO
Cuidam os autos da prestação de contas anuais da Companhia Docas do Estado de São Paulo (Codesp) , relativas ao exercício de 2002.
2. A prestação de contas de 2002 da Codesp foi apresentada ao TCU em 9/6/2003 (peça 1, p. 1) , quando era vigente a Instrução Normativa-TCU 12/1996, que estabeleceu normas de organização e apresentação de tomadas e prestações de contas e rol de responsáveis.
3. Nesse sentido, o processo atende ao disposto no art. 17 da Instrução Normativa-TCU 12/1996, contendo:
I) rol de responsáveis da Codesp de 2002 (peça 1, p. 4-7) ;
II) relatório de Gestão da Codesp de 2002 (peça 1, p. 8-42) ;
III) demonstrações contábeis (peça 1, p. 46-50) e respectivas notas explicativas (peça 1, p. 50-52, e peça 2, p. 1-4) ;
IV) declaração expressa da respectiva Unidade de Pessoal de que os responsáveis estão em dia com a exigência de apresentação da declaração de bens e rendas de que trata a Lei 8.730/1993 (peça 1, p. 44) ;
V) Pareceres do Conselho de Administração da Codesp (peça 2, p. 6) , do Conselho Fiscal da Codesp (peça 2, p. 7) , da Unidade de Auditoria Interna da Codesp (peça 2, p. 9-12) e dos Auditores Independentes (peça 2, p. 14-26) ;
VI) Relatório de Auditoria da Controladoria-Geral da União no Estado de São Paulo - CGU/SP (peça 6, p. 42-50, e peça 7, p. 1-39) , de 12/5/2003;
VII) Certificado de Auditoria do Controle Interno (peça 7, p. 40-42) , de 12/5/2003;
VIII) Parecer do Dirigente de Controle Interno (peça 7, p. 43-44) , de 22/5/2003; e
IX) Pronunciamento Ministerial (peça 7, p. 48) , de 29/5/2003.
4. No Certificado de Auditoria do Controle Interno (peça 7, p. 40-42) , o Chefe da Controladoria-Geral da União no Estado de São Paulo (CGU/SP) indicou ressalvas (peça 7, p. 40-41) e irregularidades (peça 7, p. 41-42) relacionadas aos atos de gestão da entidade. Com efeito, as irregularidades mencionadas pelo Chefe da CGU/SP são reproduzidas a seguir (peça 7, p. 41-42) :
a) descumprimento de determinação formulada pelo TCU (item 4.1.2.1 do Relatório de Auditoria da CGU/SP) ;
b) não atendimento às recomendações do órgão de Controle Interno (item 4.1.4.1 do Relatório de Auditoria da CGU/SP) ;
c) divergência elevada entre os registros de controle de bens e a contagem física. Inconsistência entre os saldos das contas do sistema de controle patrimonial e os respectivos registros contábeis (item 8.1.1.1 do Relatório de Auditoria da CGU/SP) ;
d) não observância do princípio da paridade das contribuições empresa/empregados (item 9.3.1.1 do Relatório de Auditoria da CGU/SP) ;
e) fragmentação de compras efetuadas por dispensa de licitação. Prejuízo causado à empresa devido à cobrança de multa no valor de R$ 98.300,00 pela Cetesb (item 10.2.1.1 do Relatório de Auditoria da CGU/SP) ;
f) aditamento aos contratos de arrendamento firmados anteriormente à Lei 8.630/1993 para prorrogação do prazo de vigência ultrapassando o limite máximo de vinte anos estabelecido pelo art. 1° do Decreto 98.139/1989. Alterações no objeto de contrato através de aditamento sem a devida licitação (item 10.3.2.1 do Relatório de Auditoria da CGU/SP) ; e
g) alteração de cláusulas contratuais ferindo a vinculação ao edital de licitação e aos termos da proposta vencedora. Alteração do objeto do contrato de arrendamento com inclusão de áreas não previstas no objeto da licitação. Licitação de área não disponível e omissão nas medidas necessárias à disponibilização da mesma. Prejuízo decorrente da gestão ineficiente do contrato (item 10.3.3.1 do Relatório de Auditoria da CGU/SP) .
5. A partir dos documentos e informações acima, foi elaborada a instrução inicial (peça 11, p. 46-51, e peça 12, p. 1-14) , de 4/3/2004, em cujo conteúdo houve proposta de audiência e citação de responsáveis, bem como de diligência à Codesp, nos termos dos arts. 10, § 1°, e 11 da Lei 8.443/1992 c/c o art. 201, § 1°, do Regimento Interno do TCU vigente à época, para que apresentasse documentos necessários ao saneamento dos autos.
6. Nesse sentido, as audiências e citações foram autorizadas por meio do Despacho do Ministro Adylson Motta, de 25/3/2004 (peça 12, p. 17) , e realizadas mediante os ofícios indicados a seguir:
a) Ofício 353 da Secex/SP (peça 12, p. 22) , de 31/3/2004, recebido em 8/4/2004 (peça 12, p. 32-33) : audiência de Benedicto Ricardo Motta (XXX.643.058-XX) , Gerente de Gestão e Desenvolvimento de Pessoal da Codesp, o qual não consta do rol de responsáveis da Codesp de 2002, pelas irregularidades indicadas no referido documento;
b) Ofício 354 da Secex/SP (peça 12, p. 23) , de 31/3/2004, recebido em 8/4/2004 (peça 12, p. 30-31) : audiência de Amaury Pio Cunha (XXX.286.107-XX) , Diretor de Administração e Finanças, arrolado como responsável na presente prestação de contas, pelas irregularidades indicadas no referido documento.
c) Ofício 355 da Secex/SP (peça 12, p. 24) , de 31/3/2004, recebido em 8/4/2004 (peça 12, p. 28-29) : citação de Gilmar Garcia Simão, Gerente de Administração de Materiais e Serviços (XXX.015.198-XX) , o qual não consta do rol de responsáveis, pelas condutas irregulares ensejadoras de débitos indicadas no referido documento;
d) Ofício 356 da Secex/SP (peça 12, p. 25) , de 31/3/2004, recebido em 12/4/2004 (peça 12, p. 26-27) : citação de Celso Rocha Sepeda (XXX.485.758-XX) , cujo cargo é identificado na instrução inicial como 'A.A.II' (peça 12, p. 13) , não integrante do rol de responsáveis, pelas condutas irregulares ensejadoras de débitos indicadas no referido documento.
7. Já a diligência à Codesp foi realizada mediante o Ofício 279 da Secex/SP (peça 12, p. 16) , de 15/3/2004, cuja resposta foi apresentada por intermédio da peça 13, p. 3-7, datada de 4/6/2004, e documentos anexos (peça 13, p. 8-51, e peças 14, 15 e 16) .
8. Além disso, os responsáveis chamados em audiência e citação encaminharam as manifestações a seguir:
a) Benedicto Ricardo Motta: apresentou razões de justificativa com data de 18/5/2004 (peça 17, p. 3-9) e documentos anexos (peça 17, p. 10-64, peça 18, p. 1-46) ;
b) Amaury Pio Cunha: enviou razões de justificativa com data de 18/5/2004 (peça 18, p. 47-51 e peça 19, p. 1) e anexos (peça 19, p. 1-25) ;
c) Celso Rocha Sepeda: encaminhou alegações de defesa com data de 18/5/2004 (peça 19, p. 26-30) e os documentos anexos (peça 19, p. 31-33) ;
d) Gilmar Garcia Simão: remeteu alegações de defesa com data de 18/5/2004 (peça 19, p. 34-38) e documentos anexos (peça 19, p. 39-41) , bem como razões de justificativa com data de 29/3/2004 (peça 19, p. 46-50, e peça 20, p. 1) e documentos anexos (peça 20, p. 2-35) .
9. Na instrução à peça 20, p. 36-51, foram analisadas as respostas à diligência, as razões de justificativa e as alegações de defesa apresentadas, concluindo-se que os autos se encontravam em condições de apreciação de mérito.
10. Contudo, naquela instrução, foram identificados três processos cujos julgamentos de mérito poderiam gerar reflexos nas contas do exercício de 2002 dos principais gestores da Codesp, razão pela qual foi proposto, com fulcro no art. 157 c/c § 1°, do art. 201, do RI/TCU, sobrestar as presentes contas até que este Tribunal decidisse sobre os referidos processos, indicados a seguir (peça 20, p. 51) :
a) TC Processo 014.939/2003-0, relatório de auditoria de conformidade realizada na Codesp, com o objetivo de verificar os procedimentos licitatórios e a execução de contratos;
b) TC Processo 012.194/2002-1: representação referente ao contrato de arrendamento PRES/028.98, firmado entre a Codesp e a empresa Tecondi S/A; e
c) TC Processo 015.137/2002-9: representação referente ao contrato de arrendamento PRES/01.97, firmado entre a Codesp e a empresa Ferronorte S/A.
11. A presente prestação de contas foi sobrestada em cumprimento ao Despacho de 28/10/2004 do Ministro Relator à época (peça 20, p. 53) , tendo em vista o arguido na instrução inicial à peça 20, p. 51.
12. Os referidos processos sobrestantes foram julgados mediante as deliberações indicadas a seguir:
a) TC Processo 014.939/2003-0: julgado por meio do Acórdão 3263/2011-TCU-Plenário (peça 21, p. 26-59) , de relatoria do Ministro Valmir Campelo;
b) TC Processo 012.194/2002-1: julgado mediante o Acórdão 1972/2012-TCU-Plenário, de relatoria do Ministro Aroldo Cedraz, ao qual foram opostos embargos de declaração, julgados por meio do Acórdão 1727/2014-TCU-Plenário, de mesma relatoria, tendo sido também interpostos pedidos de reexame julgados mediante o Acórdão 3331/2015-TCU-Plenário e opostos embargos de declaração julgados por meio do Acórdão 458/2016-TCU-Plenário, ambos de relatoria da Ministra Ana Arraes. Além disso, mediante o Acórdão 2084/2016-TCU-Plenário, de relatoria do Ministro Augusto Nardes, este Tribunal decidiu expedir quitação aos Srs. Arnaldo de Oliveira Barreto e Paulo Fernandes do Carmo, das multas cominadas a eles no Acórdão 1972/2012-TCU-Plenário (retificada pelo Acórdão 458/2016-TCU-Plenário) e em arquivar o referido processo;
c) TC Processo 015.137/2002-9: julgado mediante o Acórdão 562/2012-TCU-Plenário, de relatoria do Ministro José Múcio. Foram opostos embargos de declaração, julgados mediante o Acórdão 3010/2012-TCU-Plenário, de mesma relatoria. Foi interposto pedido de reexame julgado por meio do Acórdão 2241/2014-TCU-Plenário, de relatoria do Ministro Aroldo Cedraz. Além disso, houve pedido de reexame não conhecido por ser intempestivo, conforme o Acórdão 335/2018-TCU-Plenário, retificado por inexatidão material por meio do Acórdão de Relação 848/2018-TCU-Plenário, ambos de relatoria do Ministro Augusto Nardes.
13. Além desses processos, reflete, nas presentes contas, o TC Processo 015.162/2004-8, julgado mediante o Acórdão 1811/2007-TCU-Plenário, de relatoria do Ministro Valmir Campelo, cujo item 9.3 determinou a juntada de cópia daquele Acórdão, bem como do Relatório e Voto que o fundamentavam, a este e a outros processos de prestação de contas da Codesp, com vistas a subsidiar as análises e, em cada caso, fixar juízo acerca da pertinência da cominação de multa. Em cumprimento, foram juntados o Acórdão 1811/2007-TCU-Plenário, e o relatório e voto que o fundamentaram à peça 21, p. 1-25.
14. Assim, será proposto levantar o sobrestamento do presente processo, tendo em vista que os processos sobrestantes já tiveram seu julgamento de mérito e que já transcorreram os prazos recursais.
15. Nesta instrução, serão analisadas as contas de 2002 dos responsáveis tendo em vista os elementos existentes nestes autos e nos processos conexos.
EXAME TÉCNICO
I. Necessidade de julgamento das contas, prescrição da pretensão punitiva e descabimento de propostas de determinação
Necessidade de julgamento das contas
16. Compete ao TCU, com fundamento no art. 71, inciso II, da Constituição Federal e nos arts. 1º, inciso I, e 16, da Lei 8.443/1992, julgar as contas dos administradores e demais responsáveis por dinheiros, bens e valores públicos das unidades dos poderes da União e das entidades da administração indireta, incluídas as fundações e sociedades instituídas e mantidas pelo poder público federal, e as contas daqueles que derem causa a perda, extravio ou outra irregularidade de que resulte dano ao Erário.
17. O julgamento das contas de responsável constitui dever deste Tribunal e não possui caráter punitivo, não estando sujeito à prescrição, razão pela qual haverá proposta de encaminhamento no sentido de julgar as contas dos responsáveis da Codesp em 2002, mesmo já decorridos praticamente dezessete anos desde o período de gestão desses responsáveis.
Prescrição da pretensão punitiva pelo TCU
18. De acordo com a jurisprudência do TCU, a qual segue o entendimento fixado pelo Acórdão 1441/2016-TCU-Plenário, de relatoria do Ministro Benjamin Zymler, que julgou incidente de uniformização de jurisprudência, a pretensão punitiva do TCU subordina-se ao prazo geral de prescrição indicado no art. 205 do Código Civil, de dez anos contados a partir da data de ocorrência da irregularidade sancionada, nos termos do art. 189 do Código Civil, sendo que o ato que ordenar a citação, a audiência ou oitiva da parte interrompe a prescrição, nos termos do art. 202, inciso I, do Código Civil.
19. Em observância ao entendimento fixado no paradigmático decisum, nos Acórdão 1781/2017-TCU-Plenário, de relatoria do Ministro José Múcio Monteiro, 12.880/2018-TCU-1ª Câmara e 2.780/2018-TCU-1a Câmara, de relatoria do Ministro Augusto Sherman, 676/2018-TCU-Plenário, de relatoria do Ministro Benjamin Zymler, e 933/2019-TCU-Plenário, de relatoria do Ministro Marcos Bemquerer Costa, proferidos em processos de prestações de contas anuais, ainda que as contas de alguns responsáveis tenham sido julgadas irregulares, em virtude da prescrição da pretensão punitiva do TCU, não houve imputação da multa prevista no art. 58 da Lei 8.443/1992 (nem da multa prevista no art. 57 da Lei 8.443/1992, em casos que envolviam a ocorrência de débito) .
20. Além disso, o entendimento no sentido de imprescritibilidade de condenação ao débito pelo TCU continua vigente, a despeito da repercussão gerada pelo RE 852.475 no Supremo Tribunal Federal.
21. Nesse sentido, transcrevem-se trechos dos votos condutores de alguns dos Acórdãos mencionados:
Trecho do voto condutor do 2.780/2018-TCU-1ª Câmara, de relatoria do Ministro Augusto Sherman Cavalcanti, proferido na prestação de contas do Serviço Nacional de Aprendizagem Comercial - Administração Regional no Estado de São Paulo/SP - Senac/SP, referente ao exercício de 2003:
'12. Preliminarmente, e muito embora não tenha sido aventado pela unidade instrutiva, reconheço, de ofício, a ocorrência da prescrição da pretensão punitiva, nos termos do item 9.1.6 do Acórdão 1441/2016-TCU-Plenário, tendo em vista terem se passados mais de dez anos desde os atos que ordenaram as audiências (11/10/2005 - peça 1, p. 176 - e 9/7/2007 - peça 2, p. 130) , a partir de quando os prazos recomeçaram a ser computados, nos termos do item 9.1.4 do mesmo decisum.
 (¿) 
15. De qualquer modo, remanesce, portanto, o julgamento do mérito das presentes contas, sem, contudo, cogitar a aplicação de sanções aos responsáveis, repise-se, ante a ocorrência da prescrição intercorrente.'
Trecho do voto condutor do Acórdão 1781/2017-TCU-Plenário, de relatoria do Ministro José Múcio Monteiro, proferido na prestação de contas de 2001 do Instituto Nacional de Tráumato-Ortopedia (atual Instituto Nacional de Traumatologia e Ortopedia - Into) :
'6. Como se vê, a interrupção da prescrição da pretensão punitiva, em relação aos fatos motivadores dos débitos consignados nos itens 9.4, 9.5, 9.6 e 9.7 do Acórdão 1346/2017-TCU-Plenário, ocorreu, em todos os casos, antes do prazo de dez anos, como havia mencionado o Ministério Público junto ao TCU em sua manifestação anterior, em defesa da aplicação das multas. Ocorre que o julgamento das contas e a aplicação das multas se deu há mais de dez anos da interrupção. Nos termos do item 9.1.4 do já mencionado 1441/2016 - Plenário, 'a prescrição interrompida recomeça a correr da data em que for ordenada a citação, a audiência ou oitiva da parte, nos termos do art. 202, parágrafo único, parte inicial, do Código Civil'. Os novos documentos carreados aos autos, que provocaram, por tantas vezes, o refazimento das citações, não têm o condão de provocar novas interrupções de prazo, a teor do disposto no art. 202 do Código Civil. Ademais, tais elementos não foram trazidos ao processo pelos responsáveis, inexistindo, portanto, a suspensão da prescrição, nos termos previstos no item 9.1.5 daquele acórdão paradigmático. Operou-se, portanto, a prescrição intercorrente.
7. Por se tratar de questão de ordem pública, os efeitos da prescrição da pretensão punitiva devem ser declarados, também, em relação a Deusdeth Gomes do Nascimento e à Volume Construções e Participações Ltda., independentemente de sua provocação.
8. Destarte, acolho os embargos, no que se refere à prescrição da pretensão punitiva, concedo-lhes efeitos infringentes para tornar insubsistentes os itens 9.8, 9.9 e 9.10 do Acórdão 1346/2017-TCU-Plenário.
9. Não assiste razão ao embargante, no entanto, no que se refere à suposta prescrição dos débitos. O reconhecimento da prescrição da pretensão punitiva não implica o afastamento dos débitos, porquanto as ações de ressarcimento movidas pelo Estado contra os agentes causadores de danos ao erário são imprescritíveis, como consignado na Súmula-TCU 282.
10. A respeito da invocação da repercussão geral dada ao RE 852.475, pelo Supremo Tribunal Federal, valho-me de excerto do voto condutor do Acórdão 4212/2017-TCU-Primeira Câmara (Relator Ministro Benjamin Zymler) , que bem abordou a questão:
'9. No que se refere à matéria apreciada pelo STF no âmbito do RE 852.475  (prescritibilidade da pretensão de ressarcimento ao erário em decorrência de suposto ato de improbidade administrativa) , registro que, além de não ser questão apresentada para exame por ocasião da deliberação embargada, a mera menção a futuro julgamento pelo STF de matéria relativa ao caso em tela não caracteriza vício que possa ser sanado por meio de embargos de declaração ou ensejar a suspensão do processo, como requerem os embargantes.
10. Ademais, o sobrestamento do feito por conta da mera tramitação de recurso extraordinário teria o efeito de, por isonomia, paralisar quantidade significativa de processos que tratam da imputação de débitos.
11. Nesse cenário, ao contrário do que alega o embargante, entendo que tal opção iria de encontro ao princípio da racionalidade administrativa, uma vez que acarretaria, em um primeiro momento, a suspensão do exercício de relevante atribuição do Tribunal, e, após o julgamento do recurso extraordinário, uma sobrecarga significativa de trabalho, decorrente da necessidade de julgar os processos que deixaram de ser apreciados no período.'
11. Na mesma linha, anotou o voto que sustentou o Acórdão 1115/2017-TCU-Primeira Câmara (Relator Ministro Bruno Dantas) :
'Inicialmente não vislumbro a necessidade de suspensão destes autos, em vista do reconhecimento de repercussão geral, pelo Supremo Tribunal Federal, quanto à prescritibilidade das ações de ressarcimento ao erário, objeto do RE 852.475.
Eventual suspensão do processamento de processos pendentes, em função do reconhecimento de repercussão geral, conforme preconiza o art. 1.035, § 5°, do Novo Código de Processo Civil, vincula apenas os órgãos do Poder Judiciário, não se aplicando aos processos de competência do TCU, em respeito ao princípio da independência de instâncias, o que não afasta eventual juízo de conveniência e oportunidade desta Corte de Contas quanto ao sobrestamento de seus processos. São nesse sentido os Acórdãos 2.132/2014 e 3.242/2015, ambos da Primeira Câmara.
Neste caso concreto, não observo a conveniência e oportunidade de se suspender o presente processo em razão da pendência do julgamento do referido recurso especial, uma vez que ele trata especificamente da prescrição das ações de ressarcimento referentes a atos de improbidade administrativa, que não necessariamente se confundem com os atos sob exame neste Tribunal.''
22. No presente processo, o prazo prescricional de dez anos contados da data de ocorrência da irregularidade foi interrompido na data do Despacho de 25/3/2004 do Ministro Adylson Motta, que autorizou as audiências e citações (peça 12, p. 17) .
23. Assim, a partir de 25/3/2004, o prazo prescricional de dez anos recomeçou a ser computado, conforme o item 9.1.4 do Acórdão 1441/2016-TCU-Plenário e o art. 202, inciso I, do Código Civil.
24. Nos termos do item 9.1.5 do Acórdão 1441/2016-TCU-Plenário e do art. 160, § 2º, do Regimento Interno do TCU, a recontagem do prazo prescricional foi suspensa no período entre a data de apresentação das razões de justificativa e alegações de defesa dos responsáveis nestas contas, todas em 18/5/2004, conforme indicado no tópico 'Histórico' desta instrução, e voltou a ser computada a partir de 25/10/2004, data do parecer conclusivo do titular da Unidade Técnica (peça 20, p. 52) sobre a instrução que analisou as referidas defesas (peça 20, p. 36-51) .
25. Tendo em vista que o prazo prescricional foi interrompido em 25/3/2004, data em que recomeçou a ser computado, e teve contagem suspensa apenas no período de 18/5/2004 a 25/10/2004 (suspenso por apenas 5 meses e 7 dias) , ocorreu a prescrição da pretensão punitiva dos fatos objeto de audiência em setembro de 2014, ou seja, há mais de cinco anos, razão pela qual, neste processo, não haverá proposta de aplicação de multa aos responsáveis.
Descabimento de propostas de determinação
26. Foram feitas propostas de determinação nas instruções anteriores para serem feitas quando do julgamento de mérito deste processo, as quais serão desconsideradas, por serem excessivamente intempestivas e inapropriadas, já que a realidade da Codesp não é a mesma da época da análise, elaborada há mais de quinze anos.
II. Rol de responsáveis
27. A prestação de contas de 2002 da Codesp foi apresentada ao TCU em 9/6/2003 (peça 1, p. 1) , quando era vigente a Instrução Normativa-TCU 12/1996, que estabelecia normas de organização e apresentação de tomadas e prestações de contas e rol de responsáveis, a qual foi revogada pela IN-TCU 47, de 27/10/2004.
28. Atualmente, a elaboração do rol de responsáveis segue os artigos 10 e 11 da IN-TCU 63/2010, que são mais restritivos quanto aos responsáveis que devem ser arrolados, não incluindo, por exemplo, os membros de conselho fiscal, os quais, à época da prestação de contas de 2002, deveriam ser arrolados.
29. Serão mantidos os responsáveis indicados no rol de responsáveis à peça 1, p. 2-7, uma vez que o referido rol atende ao disposto na Instrução Normativa TCU 12/1996, vigente à época.
30. Foram conferidos os dados do rol de responsáveis da Codesp de 2002 (peça 1, p. 4-7) mediante consultas ao sistema CPF da Receita Federal do Brasil (RFB) , tendo sido levantadas três inconsistências, razão pela qual, nesta instrução, foram adotados os dados corretos, constantes do cadastro da RFB, conforme indicados na segunda coluna do quadro a seguir (no entanto, na capa do processo no e-TCU, vale ressaltar que os dados estão corretos) :
Quadro 1 - Inconsistências nos dados do rol de responsáveis da Codesp de 2002 em relação aos dados do sistema CPF da Receita Federal do Brasil
	Nome e CPF conforme constam no rol de responsáveis da Codesp de 2002
	Nome e CPF corretos de acordo com consultas realizadas no sistema CPF da RFB 

	José Eduardo Melhem, CPF XXX.778.208-XX (peça 1, p. 5) 
	José Eduardo Melhen, CPF XXX.778.208-XX (peça 28) 

	Murilo Marques Barboza, CPF 408.390.0367-87 (peça 1, p. 6) 
	Murilo Marques Barboza, CPF XXX.390.367-XX (peça 29) 

	Carlos Alberto Vilanova, CPF XXX.698.197-XX (peça 1, p. 6) 
	Carlos Alberto Vilanova, CPF XXX.608.197-XX (peça peças 30 e 31) 

Fontes: rol de responsáveis da Codesp de 2002 (peça 1, p. 4-7) e sistema CPF da RFB (peças 28 a 31) .
31. Apesar de constar, no rol de responsáveis, que o período de gestão dos Senhores Fernando Lima Barbosa Vianna, Diretor-Presidente, Amaury Pio Cunha, Diretor de Administração e Finanças, Francisco Vilardo Neto, Diretor de Infraestrutura e Serviços, e Sérgio Alcides Antunes, Diretor Comercial e de Desenvolvimento, gestores da Codesp em 2002, teria se encerrado em 8/11/2001 (peça 1, p. 4) , na realidade, os responsáveis iniciaram suas gestões nos exercícios de 1999 ou 2000 e continuaram em seus cargos até 14/3/2003, conforme informações contidas no rol de responsáveis da Codesp de 2003 (peça 1, p. 4, do TC Processo 008.719/2004-0) , indicadas a seguir:
Períodos de gestão dos responsáveis:
a) Fernando Lima Barbosa Vianna, Diretor-Presidente: 9/11/2000 a 14/3/2003;
b) Amaury Pio Cunha, Diretor de Administração e Finanças: 26/4/1999 a 14/3/2003;
c) Francisco Vilardo Neto, Diretor de Infraestrutura e Serviços: 30/8/1999 a 14/3/2003; e
d) Sérgio Alcides Antunes, Diretor Comercial e de Desenvolvimento: 9/11/2000 a 14/3/2003.
III. Falhas tratadas em processos conexos
TC Processo 012.194/2002-1 (Representação) 
32. O TC Processo 012.194/2002-1 tratou de representação sobre possíveis irregularidades na execução do Contrato PRES/028/1998, firmado em 12/6/1998 entre a Codesp e a empresa Terminal para Contêineres da Margem Direita S.A. (Tecondi) , com vistas à exploração de instalação portuária no Município de Santos. Com efeito, sobre o ajuste recaía a suspeita de irregular alteração da área de 170.000 m² originalmente prevista na Concorrência 6/1997.
33. Tal modificação decorreu de impedimento subsequente à assinatura da referida avença, pelo fato de os órgãos ambientais locais não terem aprovado as obras de aterramento que deveriam ser realizadas pela arrendatária em parte da área licitada, tendo a Lei Complementar Municipal 312/1998 tombado parte da área a ser destinada ao terminal como área de proteção cultural.
34. Em consequência, a área licitada passível de ocupação sofreu substancial redução, passando de 170.000 m² para 26.942 m², o que levou a autoridade portuária a optar, como forma de solução para o impasse, pela redefinição das áreas destinadas à Tecondi.
35. Assim, mediante os termos aditivos 1, 3, 4 e 5, a contratada passou a dispor de 136.444,03 m² em localidade diversa da inicialmente licitada.
36. Ressalte-se que a solução adotada, além de infringir os arts. 1º, § 2º, e 4º, inciso I, da Lei 8.630/1993, 2º e 3º da Lei 8.666/1993 e 14 da Lei 8.987/1995, afrontou a cláusula 51ª, parágrafo segundo, do Contrato PRES/028/1998, que dispunha que a não obtenção das licenças, autorizações ou aprovações a cargo da arrendatária (Tecondi) implicaria a rescisão do Contrato, se por motivo a ela imputável, ou na sua resilição, em não ocorrendo culpa da empresa (peça 3, p. 9, do TC Processo 012.194/2002-1) .
37. No que tange à diferença entre esses 136.444,03 m² e os 170.000 m² originalmente previstos, o Quinto Termo Aditivo ao Contrato PRES/028/1998 (peça 70, p. 12-18 do TC Processo 012.194/2002-1) , celebrado em 30/12/2002, garantiu à Tecondi o direito de receber outras áreas, até ser totalizada a metragem contratualmente estabelecida como de direito da arrendatária.
38. Os referidos termos aditivos (TA) foram assinados em 10/8/1998 (1º TA - peça 3, p. 12-14, do TC Processo 012.194/2002-1) , 27/1/1999 (2º TA - peça 3, p. 15-16, do TC Processo 012.194/2002-1) , 27/1/1999 (3º TA - peça 3, p. 17-21, do TC Processo 012.194/2002-1) , 18/12/2001 (4º TA - peça 3, p. 22-21, do TC Processo 012.194/2002-1) e 30/12/2002 (5º TA - peça 70, p. 12-18, do TC Processo 012.194/2002-1) .
39. O único termo celebrado relativo às presentes contas foi o quinto, assinado em 30/12/2002 pelo Senhor Fernando Lima Barbosa Vianna, Diretor Presidente da Codesp à época (peça 70, p. 12-18, do TC Processo 012.194/2002-1) .
40. Conforme indicado no quadro a seguir, quase todas as irregularidades tratadas no TC Processo 012.194/2002-1 não refletem no julgamento de mérito deste processo por serem anteriores a 2002, sendo que as únicas que impactam nas presentes contas são decorrentes da celebração do Quinto Termo Aditivo ao Contrato PRES/028/1998 em 30/12/2002:
Quadro 2 - Audiências e períodos de ocorrência das irregularidades tratadas no TC Processo 012.194/2002-1
	Responsáveis e respectivas audiências realizadas
	Indicação do período de ocorrência das irregularidades

	Arnaldo de Oliveira Barreto, Frederico Victor Moreira Bussinger e Paulo Fernandes do Carmo, em decorrência da não realização de consulta, previamente à celebração do Contrato PRES/028/1998, à autoridade aduaneira e ao poder público municipal, assim como da falta de providências no sentido de aprovação do Relatório de Impacto sobre o Meio Ambiente - Rima, em detrimento ao disposto no art. 4º, § 1º, da Lei 8.630, de 25/2/1993.
	Irregularidade anterior à celebração do contrato em 1998, portanto, anterior ao exercício de 2002, de que tratam as presentes contas.

	Amaury Pio Cunha, Arnaldo de Oliveira Barreto, Fernando Lima Barbosa Vianna, Francisco Vilardo Neto, Frederico Victor Moreira Bussinger, Marcelo de Azeredo, Paulo Fernandes do Carmo e Sérgio Alcides Antunes, tendo em vista modificações contratuais que vão de encontro às condições previamente estabelecidas no edital da Concorrência 6/1997, em afronta ao princípio da vinculação ao instrumento convocatório, insculpido no art. 3º da Lei 8.666/1993, e em desacordo com a cláusula 51a do contrato PRES/028/1998.
	Alterações irregulares realizadas mediante termos aditivos até o quinto Instrumento de Retificação, Ratificação e Aditamento ao Contrato PRES/028/1998 (peça 70, p. 12-18, do TC Processo 012.194/2002-1) , de 30/12/2002. Os termos aditivos até o quarto foram anteriores ao exercício de 2002, não interferindo no julgamento das presentes contas. O 5º termo aditivo foi celebrado em 30/12/2002, razão pela qual será examinado seu impacto nestas contas.

	Amaury Pio Cunha, Arnaldo de Oliveira Barreto, Fernando Lima Barbosa Vianna, Francisco Vilardo Neto, Frederico Victor Moreira Bussinger, Marcelo de Azeredo, Paulo Fernandes do Carmo e Sérgio Alcides Antunes, haja vista a cessão de instalação portuária sem prévio procedimento licitatório, em desacordo com o art. 1º, caput e § 2º, c/c o art. 4º, inciso I, da Lei 8.630/1993 e com o art. 2º da Lei 8.666/1993.
	Decorreu das modificações contratuais realizadas mediante os termos aditivos 1º, 2º, 3º, 4º e 5o (peça 3, p. 12-25, e peça 70, p. 12-18, do TC Processo 012.194/2002-1) , sendo que apenas o 5º TA ao Contrato PRES/028/1998, de 30/12/2002, interfere no julgamento destas contas, por ter sido celebrado no exercício em análise.

	José Carlos Mello Rego, por ter mantido as alterações ocorridas no Contrato PRES/028/1998 e seus aditivos, em descumprimento ao edital da Concorrência 6/1997, em afronta ao art. 1º, caput e § 2º, c/c o art. 4º, inciso I, da Lei 8.630/1993 e com os arts. 2º e 3º da Lei 8.666/1993, e em desacordo com a cláusula 51a do contrato PRES/028/1998 (peça 24, p. 10, do TC Processo 012.194/2002-1) e, no caso do Quinto Termo Aditivo, também com o Parecer do Conselho de Autoridade Portuária (CAP) de 25/3/2003 (211ª Reunião) .
	Manutenção das alterações irregulares realizadas mediante termos aditivos até o Quinto Instrumento de Retificação, Ratificação e Aditamento ao Contrato PRES/028/1998 (peça 70, p. 12-18, do TC Processo 012.194/2002-1) , de 30/12/2002. José Carlos Mello Rego, chamado em audiência, foi Diretor Presidente da Codesp de 14/3/2003 a 8/11/2004. Assim, a irregularidade não interfere no julgamento destas contas, por ser relativa a exercícios posteriores.

	Arnaldo de Oliveira Barreto, em decorrência da assinatura do Contrato PRES/028/1998 a rogo em nome de Frederico Victor Moreira Bussinger, sem que houvesse qualquer documento formal de designação.
	Ocorrência na data da celebração do Contrato PRES/028/1998, 12/6/1998 (peça 2, p. 32-49, e peça 3, p. 1-11, do TC Processo 012.194/2002-1) , sem impacto para este processo. 

41. Foram chamados em audiência os Senhores Fernando Lima Barbosa Vianna, Diretor-Presidente, Amaury Pio Cunha, Diretor de Administração e Finanças, Francisco Vilardo Neto, Diretor de Infraestrutura e Serviços, e Sérgio Alcides Antunes, Diretor Comercial e de Desenvolvimento, gestores da Codesp em 2002, em relação às seguintes irregularidades levantadas no TC Processo 012.194/2002-1, decorrentes da celebração do Quinto Termo Aditivo ao Contrato PRES/028/1998 (peças 28, p. 34 e 36 a 38 do TC Processo 012.194/2002-1) , as quais refletem nas presentes contas:
a) modificações contratuais que vão de encontro às condições previamente estabelecidas no edital da Concorrência 6/1997, mediante o quinto termo aditivo ao contrato PRES/028/1998, de 30/12/2002, em afronta ao princípio da vinculação ao instrumento convocatório, insculpido no art. 3º da Lei 8.666/1993, e em desacordo com a cláusula 51a do contrato PRES/028/1998;
b) cessão de instalação portuária sem prévio procedimento licitatório, mediante o quinto termo aditivo ao contrato PRES/028/1998, de 30/12/2002, em desacordo com o art. 1º, caput e § 2º, c/c o art. 4º, inciso I, da Lei 8.630/1993 e com o art. 2º da Lei 8.666/1993.
42. No voto condutor do Acórdão 1972/2012-TCU-Plenário, considerou-se que as irregularidades não justificariam a aplicação de sanções, conforme reproduzido a seguir:
'65. Quanto às demais irregularidades fundamentadoras da audiência dos responsáveis em epígrafe - sintetizadas nos subitens 8.2 a 8.4 deste voto e relacionadas, todas elas, a modificações das áreas inicialmente licitadas e contratadas -, há que se reconhecer que, embora a fundamentação apresentada em respaldo essas alterações não se coadune, nos termos defendidos ao longo deste voto, com os princípios da isonomia, da ampla competitividade, do julgamento objetivo e da vinculação ao instrumento convocatório e com os arts. 1º, § 2º, e 4º, inciso I, da Lei 8.630/1993, 2º e 3º da Lei 8.666/1993 e 14 da Lei 8.987/1995, ela não pode ser tida como desarrazoado a ponto de justificar a aplicação de sanções.
66. Por validarem essa percepção, merecem ser citados o parecer elaborado por consultor jurídico em 22/12/1998 (fl. 81, vol. 7) a pedido da Codesp e a decisão liminar do Tribunal Regional Federal da 3ª Região (fls. 97/101 daquele mesmo volume) , ambos favoráveis ao enquadramento das alterações empreendidas no contrato PRES/028/1998 ao disposto no art. 65 da Lei 8.666/1993.
67. Cite-se, ainda, o parecer 2.199/2002 da Procuradoria Geral da Fazenda Nacional aprovado em 5/7/2002 pelo Ministro de Estado Interino da Fazenda (fls. 102/6, vol. 7) , que autoriza a permuta de áreas quando da ocorrência de fatos supervenientes, citando expressamente, a título de exemplo, as alterações que se fariam necessárias em contratos de arrendamento em razão das obras de 'recuperação e modernização da Avenida Perimetral Portuária, acessos e saídas, e infraestrutura para automação das operações do Porto de Santos'.
68. Tais posicionamentos, apesar de eu não os compartilhar, demonstram a existência de entendimentos divergentes sobre o tema à época das modificações efetuadas no contrato PRES/028/1998, o que milita em favor da não aplicação de multa aos responsáveis, cabendo ressaltar, entretanto, que a tese de não apenação ora defendida somente encontra respaldo na citada divergência por não ser de todo desarrazoada - embora frágil - a fundamentação apresentada em respaldo aos termos aditivos ao contrato PRES/028/1998 e, principalmente, considerando não haver, até então, julgado deste Tribunal de Contas com entendimento em sentido diverso, ainda que dirigida a entidade ou órgão distinto da Codesp.'
43. Assim, quanto a esse ponto, o TCU decidiu rejeitar as razões de justificativa apresentadas pelos responsáveis, deixando de aplicar-lhes multa, e proferir determinações conforme trechos do Acórdão 1972/2012-TCU-Plenário, de relatoria do Ministro Aroldo Cedraz transcritos a seguir:
'9.2. rejeitar as razões de justificativa apresentadas pelos responsáveis acerca das alterações indevidamente empreendidas no contrato PRES/028.1998, deixando, entretanto, de aplicar-lhes multa tendo em vista os motivos lançados no voto que fundamenta esta deliberação; (¿) 
9.6 confirmar os efeitos da medida cautelar exarada nestes autos por meio do Acórdão 3037/2010-TCU-Plenário e determinar à Codesp que:
9.6.1. a despeito do que rege o art. 2º da Resolução-Antaq 2.191/2011, abstenha-se, em caráter definitivo, de conceder novas áreas à Tecondi em substituição àquelas originalmente previstas na concorrência 06/1997 e informadas no contrato PRES/028.1998, sem prejuízo à possibilidade de ampliação do arrendamento com base no art. 27, § 1º, do Decreto 6.620/2008, desde que observados os requisitos fixados no mencionado dispositivo;
9.6.2. não prorrogue a vigência do contrato PRES/028/1998, tendo em vista a grave ilegalidade que recai sobre essa avença, consubstanciada na substituição da área originalmente prevista sem observância ao devido procedimento licitatório, em afronta aos princípios da isonomia entre os licitantes, da ampla competitividade, do julgamento objetivo e da vinculação ao instrumento convocatório e aos arts. 1º, § 2º, e 4º, inciso I, da Lei 8.630/1993, 2º e 3º da Lei 8.666/1993 e 14 da Lei 8.987/1995;
9.7. determinar à Antaq que, no prazo de 60 (sessenta) dias contados da notificação do presente decisum, apresente a este Tribunal plano de ação destinado ao estabelecimento de normas e procedimentos a serem observados pelas autoridades portuárias para classificação, contabilização e controle dos investimentos realizados por arrendatários, bem como para controle dos bens reversíveis, com observância das normas contábeis vigentes e aplicáveis ao setor, com fundamento no art. 27, incisos XIV e XVI, da Lei 10.233, de 5/6/2001;'
44. O Contrato PRES/028/1998 (peça 2, p. 32-49, e peça 3, p. 1-11, do TC Processo 012.194/2002-1) , em sua cláusula 51ª, parágrafo segundo, dispunha que a não obtenção das licenças, autorizações ou aprovações, a cargo da arrendatária, implicaria a rescisão do contrato, se o motivo fosse a ela imputável, ou na sua resilição, em não ocorrendo culpa da arrendatária e que, em qualquer das hipóteses, não caberia à Codesp qualquer ônus pela rescisão ou resilição do contrato (peça 3, p. 9, do TC Processo 012.194/2002-1) .
45. Assim, no caso, a ocorrência de fatos supervenientes que impossibilitassem o arrendamento da área licitada e objeto do Contrato PRES/028/1998 deveria resultar na rescisão ou resilição do contrato.
46. Além disso, a permuta de área foi ilegal, uma vez que era obrigatória a realização de licitação previamente à concessão e permissão de serviços públicos em áreas do porto organizado, nos termos dos arts. 1º, § 2º, e 4º, inciso I, da Lei 8.630/1993 (antiga Lei dos Portos) , vigente à época, 2º, do art. 3º da Lei 8.666/1993 e do art. 14 da Lei 8.987/1995.
47. Conforme expresso no voto condutor do Acórdão 1972/2012-TCU-Plenário, de relatoria do Ministro Aroldo Cedraz, a alteração de área levada a efeito pelo Quinto Termo Aditivo ao Contrato PRES/028/1998 representou verdadeira descaracterização do objeto, concedendo à Tecondi áreas mais atrativas e valiosas do que aquelas licitadas, em burla ao procedimento licitatório e aos princípios da isonomia, da ampla competitividade, da busca da proposta mais vantajosa (arts. 1º, § 2º, e 4º, inciso I, da Lei 8.630/1993, 2º e 3º da Lei 8.666/1993 e 14 da Lei 8.987/1995) e da razoabilidade (art. 2º da Lei 9.784/1999) , conforme trecho do voto reproduzido a seguir:
'14. Dando continuidade ao exame dos elementos de defesa apresentados pelos responsáveis e interessados, registro também compartilhar o entendimento da unidade técnica regional no sentido de que o referido quinto termo aditivo representou não apenas a permuta de áreas, mas verdadeira alteração de objeto, em prejuízo aos princípios da isonomia, da ampla competitividade, do julgamento objetivo e da vinculação ao instrumento convocatório, especialmente se sopesarmos que a área de 136.444,03 m² posteriormente disponibilizada à Tecondi - grande parte em localidade diversa da inicialmente pactuada - já contava, em sua maioria, com condições de pronta operação, diferentemente do local originalmente previsto na concorrência 06/1997, pouco vantajoso aos olhos da iniciativa privada por se tratar de sítio padrão negativo, que requereria investimentos da ordem de R$ 58.588.400,00 até atingir a condição de sítio padrão, assim entendido aquele que 'detém área plana, terraplenada independentemente da resistência do solo, desimpedida, com profundidade adequada na região do estuário, com berço disponível em obras civis, na sua forma mais econômica, porém operacional' (cláusula 6ª, § 2º, do contrato PRES/028/1998, fl. 87, v.p.) .
15. Como demonstração da pouca atratividade da área inicial, vale mencionar que, das vinte e oito empresas que retiraram o edital da concorrência 06/1997 (fls. 98 do vol. 1 do anexo 1) , apenas duas participaram efetivamente do certame, cenário este que provavelmente não se repetiria se as áreas disponibilizadas à Tecondi em substituição àquela inicial fossem concedidas por meio de regular procedimento licitatório. É o que indica o interesse sobre essas novas localidades manifestado por parte de algumas empresas não somente junto a este Tribunal de Contas (TCs Processo 005.891/2003-6 e Processo 021.417/2003-6) , mas também perante o Poder Judiciário (Ação Popular 2002.61.04.010874-9 autuada na 1ª Vara Federal de Santos/SP) '
48. As alterações consubstanciadas mediante o Quinto Termo Aditivo ao Contrato PRES/028/1998, além de ilegais e de infringirem a cláusula 51ª, parágrafo segundo, do referido Contrato (peça 3, p. 9, do TC Processo 012.194/2002-1) , foram totalmente desarrazoadas, uma vez que, conforme o voto condutor do Acórdão 1972/2012-TCU-Plenário, de relatoria do Ministro Aroldo Cedraz, foi licitada área que requeria investimentos da ordem de quase R$ 60 milhões para que atingisse a condição de sítio padrão e, sem licitação, mediante termo aditivo, foi alterada a área para outra em localização diversa da pactuada e que já contava, em sua maioria, com condições de pronta operação, representando área de maior interesse caso fosse licitada.
49. Nesse sentido, conforme o voto condutor do Acórdão 1972/2012-TCU-Plenário, de relatoria do Ministro Aroldo Cedraz, das 28 empresas que retiraram o edital da concorrência 6/1997, apenas 2 participaram efetivamente do certame, sendo que o interesse sobre as novas localidades foi manifestado por parte de algumas empresas não somente junto a este Tribunal de Contas (TCs Processo 005.891/2003-6 e Processo 021.417/2003-6) , mas também perante o Poder Judiciário (Ação Popular 2002.61.04.010874-9 autuada na 1ª Vara Federal de Santos/SP) .
50. O fundamento para se afastar a aplicação de multa no Acórdão 1972/2012-TCU-Plenário, de relatoria do Ministro Aroldo Cedraz, foi a existência de parecer elaborado por consultor jurídico em 22/12/1998 a pedido da Codesp, de decisão liminar do Tribunal Regional Federal da 3ª Região e de Parecer 2.199/2002 da Procuradoria Geral da Fazenda Nacional aprovado em 5/7/2002 pelo Ministro de Estado Interino da Fazenda, no sentido da possibilidade do aditamento.
51. Considera-se que, apesar de não ter sido aplicada multa aos responsáveis, esses atos ilegais devem ser considerados no julgamento da gestão dos responsáveis, pois, de acordo com a jurisprudência do TCU, a exemplo dos Acórdão 1984/2014-TCU-Plenário, de relatoria do Ministro José Mucio Monteiro, 2.904/2014-TCU-Plenário, de relatoria do Ministro Marcos Bemquerer, e 2.693/2008-TCU-Plenário, de relatoria do Ministro Valmir Campelo, o fato de o gestor agir com respaldo em pareceres técnicos e jurídicos não o exime de ser responsabilizado pela prática de ato irregular, uma vez que cabe a ele, em última instância, decidir sobre a pertinência de efetivar o ato administrativo.
52. Ante o exposto, cotejando as irregularidades ora examinadas, elencadas a seguir, em conjunto com outras irregularidades levantadas na presente instrução, será proposto julgar irregulares as contas dos Senhores Fernando Lima Barbosa Vianna, Diretor-Presidente, Amaury Pio Cunha, Diretor de Administração e Finanças, Francisco Vilardo Neto, Diretor de Infraestrutura e Serviços, e Sérgio Alcides Antunes, Diretor Comercial e de Desenvolvimento, pelo conjunto de irregularidades de suas responsabilidades, consolidadas no tópico 'Proposta de encaminhamento' da presente instrução:
a) modificações contratuais contrárias às condições previamente estabelecidas no edital da Concorrência 6/1997, mediante o quinto termo aditivo ao contrato PRES/028/1998, de 30/12/2002, em afronta ao princípio da vinculação ao instrumento convocatório, insculpido no art. 3º da Lei 8.666/1993, e em desacordo com a cláusula 51a do contrato PRES/028/1998;
b) cessão de instalação portuária sem prévio procedimento licitatório, mediante o quinto termo aditivo ao contrato PRES/028/1998, de 30/12/2002, em desacordo com o art. 1º, caput e § 2º, c/c o art. 4º, inciso I, da Lei 8.630/1993 e com o art. 2º da Lei 8.666/1993.
TC Processo 014.939/2003-0 (Relatório de Auditoria) 
53. Trata-se de relatório de auditoria de conformidade realizada na Codesp, com o objetivo de verificar os procedimentos licitatórios e a execução de contratos, julgado por meio do Acórdão 3263/2011-TCU-Plenário, de relatoria do Ministro Valmir Campelo.
54. As irregularidades a seguir, levantadas no TC Processo 014.939/2003-0, não são relativas a pessoas integrantes do rol de responsáveis da Codesp de 2002 ou são relativas a outros exercícios não objeto das presentes contas, razão pela qual não repercutem nestes autos, a saber:
a) especificação de bens de informática em função de marca nas seguintes licitações: Convites 70/2002, 10 e 19/2002;
b) concessão de instalação portuária não desimpedida, configurando ato antieconômico, abrangendo o Contrato PRES/06.1996;
c) alteração de objeto contratual (Contrato PRES/59.1997, de prestação de serviços advocatícios) em desacordo com o inciso XI do art. 55 da Lei 8.666/1993;
d) acréscimo de valor contratual acima do limite de 25% permitido na Lei 8.666/1993, mediante aditamento ao Contrato PRES/59.1997;
e) execução de serviço sem lastro contratual, relativo ao Contrato PRES/59.1997, em desacordo com o parágrafo único do art. 60 da Lei 8.666/1993; e
f) pagamento a maior efetuado no âmbito do Contrato PRES 59.1997.
55. Serão examinadas as irregularidades relativas a integrantes do rol de responsáveis da Codesp de 2002 e realizadas no referido exercício, considerando que os atos de pessoas fora desse rol e de outros exercícios não são objeto de julgamento na presente prestação de contas.
56. As irregularidades levantadas acerca de condutas relativas ao exercício de 2002 de responsáveis da Codesp integrantes do rol de responsáveis foram:
Quadro 3 - Irregularidades levantadas no TC Processo 014.939/2003-0 e objetos de audiências relativas a gestores integrantes do rol de responsáveis da Codesp de 2002
	Irregularidade
	Gestores chamados em audiência que integram o rol de responsáveis da Codesp de 2002 
	Julgamento conforme o voto condutor do Acórdão 3263/2011-TCU-Plenário

	Fracionamento de despesas na aquisição de bens de informática realizados em 2002, indicados no Acórdão 3263/2011-TCU-Plenário
	Amaury Pio Cunha 
	Foram acolhidas as razões de justificativa, porque não se cogitou superfaturamento, desvio de recursos ou favorecimento de fornecedor (itens 7 a 10 do voto do Relator) e determinou-se à Codesp que planejasse adequadamente as aquisições de bens de informática de forma a evitar o fracionamento ilegal de despesas, em atenção ao § 2º do art. 23 da Lei 8.666/1993 (item 9.3.1 do Acórdão) .

	Fracionamento de despesas, com afastamento dos regulares procedimentos licitatórios, em afronta ao art. 2° e inciso II e § 5° do art. 23 da Lei 8.666/1993 no que pertine à contratação de serviços advocatícios. 
	Amaury Pio Cunha, Fernando Lima Barbosa Vianna, Sérgio Alcides Antunes e Francisco Vilardo Neto
	Foram acolhidas as razões de justificativa e se entendeu inexistente a irregularidade (itens 7 e 11 a 13 do voto do Relator) .

	Concessão de instalação portuária não desimpedida, configurando ato antieconômico, abrangendo o Contrato DP/32.2002
	Amaury Pio Cunha, Fernando Lima Barbosa Vianna, Sérgio Alcides Antunes e Francisco Vilardo Neto
	Foram acolhidas as razões de justificativa (itens 7 e 17 a 19 do voto do Relator) .

	Cessão de áreas e instalações portuárias sem os devidos procedimentos licitatórios
	Amaury Pio Cunha, Fernando Lima Barbosa Vianna, Sérgio Alcides Antunes e Francisco Vilardo Neto
	Foram acolhidas as razões de justificativa (itens 31 a 33 do Voto do Relator e voto Revisor) .

	Anuência à permuta de áreas de concessão efetuada entre empresas concessionárias
	Amaury Pio Cunha, Fernando Lima Barbosa Vianna, Sérgio Alcides Antunes e Francisco Vilardo Neto
	Foram acolhidas as razões de justificativa (itens 31 a 33 do Voto do Relator e voto Revisor) . Os responsáveis alegaram que se basearam em parecer exarado pela Procuradoria Geral da Fazenda Nacional, PGFN/CJU 2.199/2002. Determinou-se à Codesp que se abstivesse de autorizar a permuta de áreas entre arrendatários do Porto, salvo se inequivocamente benéfica ao interesse público (item 9.3.2 do Acórdão) 

	Utilização de modalidade licitatória indevida para contratação de serviços de informática
	Amaury Pio Cunha, Fernando Lima Barbosa Vianna, Sérgio Alcides Antunes e Francisco Vilardo Neto
	Foram acolhidas as razões de justificativa (itens 7 e 27 a 30 do voto do Relator) .

	Pagamento antecipado realizado no âmbito do Contrato PRES/59.1997
	Amaury Pio Cunha, Fernando Lima Barbosa Vianna, Sérgio Alcides Antunes e Francisco Vilardo Neto
	Foram acolhidas as razões de justificativa (itens 7 e 24 a 26 do voto do Relator) .

	Pagamento antecipado no âmbito do Contrato DP/18.2002.
	Amaury Pio Cunha, Fernando Lima Barbosa Vianna, Sérgio Alcides Antunes e Francisco Vilardo Neto
	Foram acolhidas as razões de justificativa (itens 3 a 6 do voto do Relator) .

Fonte: As informações contidas nesse quadro constam do Relatório, Voto do Relator e Voto Revisor do Acórdão 3263/2011-TCU-Plenário, de relatoria do Ministro Valmir Campelo.
57. Conforme o Quadro 3 - 'Irregularidades levantadas no TC Processo 014.939/2003-0 e audiências relativas a gestores integrantes do rol de responsáveis da Codesp de 2002', foram acolhidas as razões de justificativa dos responsáveis, com afastamento da aplicação de multa em todos os casos. Dessa forma, considera-se que não deva haver proposta de ressalva ou irregularidade quanto a esse ponto.
TC Processo 015.137/2002-9 (Representação) 
58. O TC Processo 015.137/2002-9, que tratou de representação encaminhada a esta Corte sobre irregularidades no Contrato de Arrendamento 1/1997, firmado entre a Codesp e a empresa Ferronorte S/A - Ferrovias Norte Brasil, foi julgado mediante o Acórdão 562/2012-TCU-Plenário, de relatoria do Ministro José Múcio Monteiro, parcialmente reproduzido a seguir, por meio do qual o TCU determinou que a Unidade Técnica adotasse providências para verificar o impacto do referido processo nestas contas:
'9.2. acolher as razões de justificativa de Marcelo de Azeredo e de Frederico Victor Moreira Bussinger;
9.3. acolher as razões de justificativa de Wagner Gonçalves Rossi, em relação às ocorrências descritas nos itens 'e', 'f' e 'g' da audiência que lhe foi endereçada;
9.4. acolher as razões de justificativa de Fernando Lima Barbosa Vianna, no que se refere aos itens 'e', 'f', 'g', 'j', 'k' e 'l' da audiência;
9.5. rejeitar as razões de justificativa de Wagner Gonçalves Rossi, em relação aos itens 'c' e 'd' da audiência;
9.6. rejeitar as razões de justificativa de Fernando Lima Barbosa Vianna, quanto aos itens 'c', 'd', 'h' e 'i' da audiência;
9.7. aplicar a Wagner Gonçalves Rossi multa no valor de R$ 10.000,00 (dez mil reais) , fixando-lhe o prazo de 15 (quinze) dias, a contar da notificação, para que comprove, perante o Tribunal, o recolhimento da quantia ao Tesouro Nacional, atualizada monetariamente desde a data do presente acórdão até a do efetivo recolhimento, se for paga após o vencimento, na forma da legislação em vigor, em função da seguinte ocorrência:
9.7.1. celebração do Primeiro Termo Aditivo ao Contrato de Arrendamento 1/97, substituindo a área arrendada inicialmente e com o compromisso de concessão de nova área, tudo sem prévia licitação, contrariando o art. 4º, inciso I, da Lei 8.630/1993, e o disposto no parágrafo 4º da cláusula 2ª do contrato original;
9.8. aplicar a Fernando Lima Barbosa Vianna multa no valor de R$ 20.000,00 (vinte mil reais) , fixando-lhe o prazo de 15 (quinze) dias, a contar da notificação, para que comprove, perante o Tribunal, o recolhimento da dívida ao Tesouro Nacional, atualizada monetariamente desde a data do presente acórdão até a do efetivo recolhimento, se for paga após o vencimento, na forma da legislação em vigor, em razão das seguintes ocorrências:
9.8.1. celebração do Primeiro Termo Aditivo ao Contrato de Arrendamento 1/97, substituindo a área arrendada inicialmente e com o compromisso de concessão de nova área, tudo sem prévia licitação, contrariando o art. 4º, inciso I, da Lei 8.630/1993, e o disposto no parágrafo 4º da cláusula 2ª do contrato original;
9.8.2. celebração do Segundo Termo Aditivo ao Contrato de Arrendamento 1/97, com expressivo acréscimo de área, sem prévia licitação, contrariando o art. 4º, inciso I, da Lei 8.630/1993, e o disposto no parágrafo 4º da cláusula 2ª do contrato original;
9.9. cientificar à Codesp quanto à necessidade de que essa Companhia:
9.9.1. não prorrogue a vigência do Contrato de Arrendamento 1/97, tendo em vista que o instrumento original e seus aditivos foram feitos sem prévia licitação, contrariando a Lei dos Portos (Lei 8.630/1993) , a Lei de Concessões (Lei 8.987/1995) e a Lei de Licitações e Contratos (Lei 8.666/1993) ;
9.9.2. não insira, nos contratos de arrendamento, cláusulas que estabeleçam momentos futuros para revisão de preço, para que se evite indefinições na execução contratual;
9.9.3. observe, em futuras contratações diretas, se devidas, a necessidade de justificativa de preços, nos termos do art. 26, inciso III, da Lei 8.666/1993;
9.10. determinar à Secex/SP que tome as providências pertinentes para:
9.10.1. verificar o impacto deste acórdão nas instruções de mérito das contas da Codesp, relativas aos exercícios de 2000 e 2002 (TCs Processo 009.216/2001-0 e Processo 010.557/2003-9) , informando aos respectivos Relatores;
9.10.2. criar processo apartado, mediante a extração de cópia das peças destes autos que entender necessárias, para a análise de possíveis irregularidades no Contrato de Arrendamento DP 25.2000;
9.11. apensar os presentes autos às Contas da Codesp referentes ao exercício de 2005 (TC Processo 018.296/2006-1) ;
9.12. dar ciência desta deliberação ao Procurador da República Luiz Antônio Palácio Filho, ao representante, às empresas Ferronorte, Ferroban e Portofer, à Antaq, ao ex-Senador Leomar de Melo Quintanilha e à Secretaria Especial de Portos da Presidência da República (SEP/PR) .' (Grifos não constam do original) 
59. Nesse sentido, conforme decisum acima, os responsáveis a seguir tiveram parte das razões de justificativa rejeitadas e foram condenados ao pagamento de multa:
a) Wagner Gonçalves Rossi, que não é responsável nas presentes contas; e
b) Fernando Lima Barbosa Vianna, Diretor-Presidente da Codesp de 9/11/2000 a 14/3/2003 (peça 1, p. 4) , a quem havia sido aplicada multa no valor de R$ 20.000,00, a qual foi tornada insubsistente mediante o Acórdão 2241/2014-TCU-Plenário, de relatoria do Ministro Aroldo Cedraz.
60. Além do exposto, no referido processo (TC Processo 015.137/2002-9) foram proferidas, entre outras, as seguintes deliberações:
a) Acórdão 3010/2012-TCU-Plenário, de relatoria do Ministro José Múcio Monteiro, que julgou embargos de declaração apresentados pela Codesp e pela Ferronorte, por meio do qual este Tribunal decidiu:
'9.1.1. tornar insubsistente o subitem 9.9.2 do Acórdão 562/2012-TCU-Plenário;
9.1.2. alterar a redação do subitem 9.9.1 do Acórdão 562/2012-TCU-Plenário, para a seguinte enunciação:
'9.9.1. exclua do Contrato de Arrendamento 1/97, após a sua vigência atual e em caso de prorrogação, as disposições do 2º Termo Aditivo, com a consequente retirada do objeto da área por ele acrescida'; (¿) '
b) Acórdão 2241/2014-TCU-Plenário, de relatoria do Ministro Aroldo Cedraz, cujo conteúdo julgou pedido de reexame interposto pelo Senhor Fernando Lima Barbosa Vianna, mediante o qual o TCU decidiu:
'9.1. conhecer do pedido de reexame interposto por Fernando Lima Barbosa Vianna para, no mérito, dar-lhe provimento, de modo a tornar insubsistentes os subitens 9.8, 9.8.1 e 9.8.2 do Acórdão 562/2012-TCU-Plenário;
9.2. Em consonância com art. 281 do Regimento Interno/TCU, estender a Wagner Gonçalves Rossi os efeitos do provimento recursal ora deliberado, tornando, por conseguinte, insubsistentes também os subitens 9.7 e 9.7.1 da decisão recorrida; (¿) '
61. No voto condutor do Acórdão 2241/2014-TCU-Plenário, de relatoria do Ministro Aroldo Cedraz, que fundamentou a decisão de afastamento da aplicação de multa ao Senhor Fernando Lima Barbosa Vianna, considerou-se que, embora a fundamentação apresentada para essas alterações de áreas originalmente previstas no contrato não se coadunasse com os princípios da isonomia, da ampla competitividade, do julgamento objetivo e da vinculação ao instrumento convocatório e com os arts. 1º, § 2º, e 4º, inciso I, da Lei 8.630/1993, 2º e 3º da Lei 8.666/1993 e 14 da Lei 8.987/1995, ela não poderia ser tida como desarrazoado a ponto de justificar a aplicação de sanções, tendo em vista que houve parecer elaborado por consultor jurídico em 22/12/1998, a pedido da Codesp, e decisão liminar do Tribunal Regional Federal da 3ª Região, ambos favoráveis ao enquadramento das alterações empreendidas no contrato PRES/028/1998 ao disposto no art. 65 da Lei 8.666/1993.
62. O voto do Acórdão 2241/2014-TCU-Plenário, de relatoria do Ministro Aroldo Cedraz, deixou consignado que o Relator não compartilhava dos referidos posicionamentos e entendia frágil a fundamentação apresentada em respaldo aos termos aditivos, porém, tendo em vista a existência de entendimentos divergentes à época, seria de excessivo rigor manter a aplicação de multa ao responsável.
63. Portanto, apesar de o Acórdão 2241/2014-TCU-Plenário ter tornado insubsistente os itens 9.8, 9.8.1 e 9.8.2 do Acórdão 562/2012-TCU-Plenário, eximindo Fernando Lima Barbosa Vianna do pagamento de multa, as irregularidades não foram afastadas e foram de sua responsabilidade, pois, de acordo com a jurisprudência do TCU, a exemplo dos Acórdão 1984/2014-TCU-Plenário, 2.904/2014-TCU-Plenário e 2.693/2008-TCU-Plenário, o fato de o gestor agir com respaldo em pareceres técnicos e jurídicos não o exime de ser responsabilizado pela prática de ato irregular, uma vez que cabe a ele, em última instância, decidir sobre a pertinência de efetivar o ato administrativo.
64. Conforme tratado no TC Processo 015.137/2002-9, Fernando Lima Barbosa Vianna, Diretor-Presidente da Codesp de 9/11/2000 a 14/3/2003, foi responsável pelas seguintes ocorrências:
a) celebração do Primeiro Termo Aditivo ao Contrato de Arrendamento 1/1997, em 16/10/2000, substituindo a área arrendada inicialmente e com o compromisso de concessão de nova área, tudo sem prévia licitação, contrariando o art. 4º, inciso I, da Lei 8.630/1993, e o disposto no parágrafo 4º da cláusula 2ª do contrato original, a qual não reflete no julgamento das presentes contas de 2002 por tratar de conduta realizada pelo responsável em 2000; e
b) celebração do Segundo Termo Aditivo ao Contrato de Arrendamento 1/1997, em 23/8/2002, com expressivo acréscimo de área, sem prévia licitação, contrariando o art. 4º, inciso I, da Lei 8.630/1993, e o disposto no parágrafo 4º da cláusula 2ª do contrato original, a qual interfere no julgamento de mérito destas contas.
65. Cotejando a irregularidade a seguir, em conjunto com outras examinadas nesta instrução, consolidadas no tópico 'Proposta de encaminhamento' desta instrução, será proposto julgar irregulares as contas dos Senhores Fernando Lima Barbosa Vianna, Diretor-Presidente em 2002:
a) celebração do Segundo Termo Aditivo ao Contrato de Arrendamento 1/1997, em 23/8/2002, com expressivo acréscimo de área, sem prévia licitação, contrariando o art. 4º, inciso I, da Lei 8.630/1993, e o disposto no parágrafo 4º da cláusula 2ª do contrato original.
TC Processo 015.162/2004-8 (Relatório de Auditoria) 
66. O TC Processo 015.162/2004-8 tratou de Relatório de Auditoria realizada na Codesp com o objetivo de verificar os contratos de arrendamento ainda não auditados pelo Tribunal e seus termos aditivos.
67. O processo foi julgado pelo Acórdão 1811/2007-TCU-Plenário, de relatoria do Ministro Valmir Campelo.
68. No Relatório do referido Acórdão, há quadro, transcrito a seguir, que indica as irregularidades e suas respectivas datas, bem como os exercícios afetados:
Quadro 4 - Lista de irregularidades no âmbito do TC Processo 015.162/2004-8
	Fato gerador
	Instrumento contratual
	Assinatura
	Exercício
Afetado

	Entrega da área somente em 1/12/2000 gerando perda de receita
	DP/16.2000
	9/5/2000
	2000

	Alteração do prazo de carência gerando perda de receita
	1º Termo Aditivo- DP/16.2000
	19/8/2002
	2002

	Alteração do prazo de carência gerando perda de receita
	2º Termo Aditivo-DP/16.2000
	10/2/2003
	2003

	Atraso na obtenção do RIMA gerando perda de receita
	DP/25.2001
	13/8/2001
	2001

	Incorporação de instalações portuárias sem a realização do procedimento licitatório
	2º Termo Aditivo- DP/16.2000
	10/2/2003
	2003

	Incorporação de instalações portuárias sem a realização do procedimento licitatório
	6º Termo Aditivo-12/91
	4/2/1999
	1999

	Incorporação de instalações portuárias sem a realização do procedimento licitatório
	1º Termo Aditivo-PRES/49.97
	25/8/1999
	1999

	Incorporação de instalações portuárias sem a realização do procedimento licitatório
	2º Termo Aditivo-PRES/49.97
	13/7/2001
	2001

	Incorporação de instalações portuárias sem a realização do procedimento licitatório
	3º Termo Aditivo-PRES/49.97
	9/5/2003
	2003

	Substituição de áreas, com alteração do objeto e sem licitação
	6º Termo Aditivo-007.91
	6/11/2003
	2003

	Substituição de áreas, com alteração do objeto e sem licitação
	3º Termo Aditivo-DP/16.2000
	6/11/2003
	2003

	Substituição de áreas, com alteração do objeto e sem licitação
	1º Termo Aditivo-90.88
	18/6/1998
	1998

	Substituição de áreas, com alteração do objeto e sem licitação
	4º Termo Aditivo-12.91
	12/2/1998
	1998

	Substituição de áreas, com alteração do objeto e sem licitação
	5º Termo Aditivo-12.91
	29/9/1998
	1998

Fonte: Relatório do Acórdão 1811/2007-TCU-Plenário (TC Processo 015.162/2004-8) 
69. Assim, das irregularidades tratadas no TC Processo 015.162/2004-8, apenas uma impacta nas presentes contas, qual seja: alteração do prazo de carência mediante o 1º Termo Aditivo ao Contrato DP/16.2000, de 19/8/2002, gerando perda de receita para a Codesp, o que constituiu ato de gestão contratual antieconômica, nos termos do inciso II do art. 43 da Lei 8.443/1992. Nesse sentido, os responsáveis chamados em audiência por ela foram:
a) Fernando Lima Barbosa, Diretor-Presidente;
b) Amaury Pio Cunha, Diretor Administrativo e Financeiro;
c) Francisco Vilardo Neto, Diretor de Infraestrutura e Serviços; e
d) Sérgio Alcides Antunes, Diretor Comercial e de Desenvolvimento.
70. Por meio do Acórdão 1811/2007-TCU-Plenário, de relatoria do Ministro Valmir Campelo, as razões de justificativa dos responsáveis quanto a essa irregularidade não foram acolhidas, porém, no voto condutor do decisum , restou consignado que, quanto ao mérito, as propostas de multa submetidas pela Unidade Técnica deveriam ser analisadas em conjunto e em confronto com as contas da entidade relativas aos exercícios de 1998, 1999, 2000, 2001, 2002 e 2003, pois os elementos que as compunham serviriam de base para um juízo mais adequado a respeito da proposta de cominação de multa.
71. Nesse diapasão, o ato que autorizou as audiências realizadas no TC Processo 015.162/2004-8 interrompeu o prazo prescricional, porém, a proposta de aplicação de multa quedou-se pendente para ser analisada em conjunto e em confronto com as contas da Codesp relativas aos exercícios de 1998, 1999, 2000, 2001, 2002 e 2003, conforme o voto do Acórdão 1811/2007-TCU-Plenário.
72. Considerando que já transcorreram mais de dez anos desde a prolação da decisão acima, houve a prescrição da pretensão punitiva relativamente às desconformidades tratadas no TC Processo 015.162/2004-8. Por essa razão, não haverá proposta de aplicação de multa ao responsável.
73. Contudo, conforme o Acórdão 1811/2007-TCU-Plenário (TC Processo 015.162/2004-8) , considera-se como não elidida a irregularidade. Desse modo, ela, em conjunto com outras tratadas nesta instrução, consolidadas no tópico 'Proposta de encaminhamento', justificam proposta de julgar irregulares as contas dos Senhores Fernando Lima Barbosa Diretor-Presidente, Amaury Pio Cunha, Diretor Administrativo e Financeiro, Francisco Vilardo Neto, Diretor de Infraestrutura e Serviços e, Sérgio Alcides Antunes, Diretor Comercial e de Desenvolvimento, gestores da Codesp em 2002.
IV. Falhas levantadas nas instruções anteriores do presente processo
74. Na instrução inicial (peça 11, p. 46-51, e peça 12, p. 1-14) , de 4/3/2004, foram propostas diligência à Codesp, para que apresentasse documentos necessários ao saneamento dos autos; audiência de responsáveis e citação de responsáveis (peça 12, p. 12-13) .
75. As medidas propostas foram autorizadas e devidamente realizadas, conforme relatado no tópico 'Histórico' desta instrução.
76. Na instrução à peça 20, p. 36-51, foram analisadas as respostas de diligência, as razões de justificativa e as alegações de defesa apresentadas, tendo-se concluído que os autos se encontravam em condições de apreciação de seu mérito, porém, restava aguardar o julgamento dos processos conexos, os quais foram tratados no tópico anterior desta instrução.
77. Nas instruções anteriores, houve propostas de determinação à Codesp as quais não constaram da 'Proposta de encaminhamento', uma vez que era praxe à época que fossem incluídas quando da instrução com proposta de julgamento de mérito.
78. Tendo em vista que decorram mais de dezesseis anos dos fatos tratados neste processo, relativos ao exercício de 2002, as propostas de determinação serão desconsideradas, pois seriam excessivamente intempestivas.
79. Serão apresentadas as falhas identificadas e as análises feitas nas instruções anteriores e a proposta de encaminhamento a ser feita nesta instrução, se for o caso.
Pendências quanto ao cumprimento de determinações do TCU (item 4.1.2.1 do relatório do Controle Interno - peça 6, p. 44-48; item 6.10 da instrução inicial - peça 11, p. 50-51; e segunda instrução à peça 12, p. 1-2, e peça 20, p. 36-38) 
80. A CGU identificou pendências de cumprimento de determinações do TCU pela Codesp relativamente aos Acórdão 518/2002-TCU-Primeira Câmara, de relatoria do Ministro Marcos Vinicios Vilaça, e 392/2002-TCU-Plenário, de relatoria do Ministro Walton Alencar Rodrigues.
Pendências quanto ao cumprimento de determinação constante do Acórdão 518/2002-TCU-Primeira Câmara
81. Em relação às pendências referentes ao cumprimento de determinação constante do Acórdão 518/2002-TCU-Primeira Câmara, de relatoria do Ministro Marcos Vinicios Vilaça, informou-se que o assunto seria tratado em auditoria em licitações e contratos a ser realizada pela antiga Secex/SP no segundo semestre de 2003 (TC Processo 014.939/2003-0) (peça 11, p. 50-51) .
82. Ademais, no Relatório da CGU, foi informado que o Diretor Presidente da Codesp interpôs pedido de reexame em face do Acórdão 518/2002-TCU-Primeira Câmara, que o recurso foi recebido pelo TCU em 3/9/2002 e aguardava apreciação à época da elaboração do relatório da CGU em 2003 (peça 6, p. 44) . O referido recurso foi julgado mediante o Acórdão 40/2005-TCU-Primeira Câmara, de relatoria do Ministro Guilherme Palmeira, que conheceu do recurso, para, no mérito, negar-lhe provimento.
83. Assim, considerando que o pedido de reexame tem efeito suspensivo, nos termos do art. 48 da Lei Orgânica do TCU (Lei 8.443/1992) , não há que se falar em descumprimento de determinação no exercício de 2002, razão pela qual não haverá proposta de encaminhamento quanto a esse ponto.
Pendências quanto ao cumprimento de determinações contidas no item 8.5 do Acórdão 392/2002-TCU-Plenário (peça 11, p. 51, peça 12, p. 1, e peça 20, p. 36-38) 
84. Na instrução inicial, informou-se que alguns responsáveis interpuseram pedidos de reexame em face do Acórdão 392/2002-TCU-Plenário, de relatoria do Ministro Walton Alencar Rodrigues, com efeito suspensivo, que ainda não haviam sido apreciados pelo TCU (peça 11, p. 51, e peça 12, p. 1) .
85. Adicionalmente, registrou-se o seguinte acerca do cumprimento dos subitens do item 8.5 do referido Acórdão  (peça 11, p. 51, e peça 12, p. 1) :
- itens 8.5.1 e 8.5.5: a Codesp publicou as declarações de nulidade dos Contratos Pres/48.1998 e Pres/3.1999 no Diário Oficial da União, razão pela qual foi comprovado o cumprimento dessas determinações;
- itens 8.5.2, 8.5.3 e 8.5.4: a Codesp encaminhou minuta do aditivo ao contrato que conteria as alterações determinadas nos referidos itens ao TCU para análise, indicando a adoção de medidas com o objetivo de cumprir as determinações; e
- item 8.5.6: a CGU relatou que o atendimento ficou prejudicado em função de liminar concedida pela 7ª Vara Cível da Comarca de Santos/SP, determinando a suspensão dos efeitos da decisão emanada pelo TCU e abstenção da Codesp de praticar em favor da empresa contratada (peça 6, p. 46) . Na instrução inicial, considerando que alguns responsáveis interpuseram pedidos de reexame contra o Acórdão 392/2002-TCU-Plenário, ainda não apreciados pelo TCU em favor da contratada e que esses recursos tinham efeito suspensivo, mas que se considerava pertinente acompanhar o caso, foi proposta diligência à Codesp para que informasse o desfecho da questão e as providências adotadas.
86. A diligência proposta à Codesp para que informasse o desfecho da questão e providências relativas ao item 8.5.6 do Acórdão 392/2002-TCU-Plenário (peça 11, p. 51, e peça 12, p. 1) foi realizada mediante o Ofício 279 da Secex/SP (peça 12, p. 16) , de 15/3/2004, recebido em 17/3/2004 (peça 12, p. 19) .
87. Na instrução que analisou a resposta de diligência, informou-se que a empresa Salmac interpôs pedido de reexame, que suspendeu a aplicação, pela Codesp, das determinações contidas no Acórdão 392/2002-TCU-Plenário em 2002 (peça 20, p. 36-38) .
88. Considerando que foram interpostos pedidos de reexame que suspenderam a aplicabilidade do Acórdão 392/2002-TCU-Plenário, com base no art. 48 da Lei Orgânica do TCU (Lei 8.443/1992) não era exigível o cumprimento de determinações proferidas no referido Acórdão em 2002, razão pela qual não haverá proposta de encaminhamento quanto a esse ponto.
Pendências quanto ao cumprimento de determinações contidas no item 8.7.1 do Acórdão 392/2002-TCU-Plenário (peça 12, p. 1) 
89. Quanto às pendências relativas ao cumprimento da determinação constante do item 8.7.1 do Acórdão 392/2002-TCU-Plenário, de relatoria do Ministro Walton Alencar Rodrigues, registrou-se que o assunto seria tratado em auditoria em licitações e contratos a ser realizada no segundo semestre de 2003 (peça 12, p. 1) , a qual foi objeto do TC Processo 014.939/2003-0.
90. Considerando que o assunto foi tratado no TC Processo 014.939/2003-0, cujo impacto nas contas da Codesp de 2002 já foi analisado nesta instrução no Tópico III. 'Falhas tratadas em processos conexos', não haverá proposta de encaminhamento quanto a esse ponto.
Pendências quanto ao cumprimento de determinações contidas no item 8.8 e subitens do Acórdão 392/2002-TCU-Plenário (peça 12, p. 1, e peça 20, p. 38) 
91. Sobre as pendências quanto ao cumprimento de determinação constante do item 8.8 e subitens do Acórdão 392/2002-TCU-Plenário, de relatoria do Ministro Walton Alencar Rodrigues (peça 12, p. 1) , a Unidade Técnica propôs diligência à Codesp para que informasse o atual estágio dos trabalhos e encaminhasse cópia do Contrato Pres.12.2000 e aditivos.
92. A diligência proposta à Codesp foi realizada mediante o Ofício 279 da Secex/SP (peça 12, p. 16) , de 15/3/2004, recebido em 17/3/2004 (peça 12, p. 19) .
93. Na instrução que analisou a resposta de diligência, em síntese, foram consideradas esclarecidas as questões referentes ao atendimento das exigências contratuais referentes ao contrato PRES/12.2000 (peça 20, p. 38) .
94. Tendo em vista que foram consideradas esclarecidas as supostas pendências, não haverá proposta de encaminhamento quanto a esse ponto.
Inadequação da Declaração de Bens e Rendas Exigidas dos responsáveis (item 4.1.2.2 do relatório do Controle Interno - peça 6, p. 48-49) ; instrução inicial - peça 12, p. 2-3; e segunda instrução - peça 20, p. 41-42) 
95. Na instrução inicial, foi proposta a audiência, pela 'Ausência ou Inadequação da Declaração de Bens e Rendas Exigida dos Responsáveis, em dissonância com o art. 1° da Lei 8.730/93 c/c inciso IX, do art. 17 c/c § 3°, do art. 10, da IN/TCU 8.730/1993', de Benedicto Ricardo Motta, Gerente de Gestão e Desenvolvimento de Pessoal da Codesp, o qual não consta do rol de responsáveis da Codesp de 2002 (peça 1, p. 2-7) .
96. Em seguida, na segunda instrução, foram analisadas as razões de justificativa do então gerente, propondo-se acolhê-las e expedir determinações para evitar novas ocorrências (peça 20, p. 41-42) .
97. Desse modo, o caso sob análise não impacta o julgamento das presentes contas, pois:
a) Benedicto não consta do rol de responsáveis;
b) houve proposta de acolher suas razões de justificativa; e
c) ocorreu a prescrição da pretensão punitiva do TCU, conforme examinado nos parágrafos 22 a 25 desta instrução, nos termos do entendimento firmado pelo Acórdão 1441/2016-TCU-Plenário, de relatoria do Ministro Benjamin Zymler.
98. Nesse sentido, será proposto acolher as razões de justificativa de Benedicto Ricardo Motta quanto a esse ponto e serão desconsideradas as propostas de determinações, as quais seriam demasiadamente intempestivas, já que se trata de prestação de contas de 2002.
Não Observância do Princípio da Paridade das Contribuições à Entidade de Previdência Complementar - Portus (item 9.3.1.1, do relatório do Controle Interno - peça 7, p. 22-24; item 6.12 da instrução inicial - peça 12, p. 3-5; e segunda instrução à peça 20, p. 42-48) 
99. Na instrução inicial, propôs-se audiência dos Senhores Amaury Pio Cunha, Diretor de Administração e Finanças, e Benedicto Ricardo Motta, Gerente de Gestão e Desenvolvimento de Pessoal da Codesp, pela seguinte irregularidade: 'Não Observância do Princípio da Paridade das Contribuições à Entidade de Previdência Complementar - Portus, em desacordo com o § 3°, do art. 202, da Constituição Federal e § 1°, do art. 6°, da Lei Complementar 108/2001', notadamente quanto ao (peça 12, p. 13) :
a) recolhimento da Codesp ao Portus, em valores que superaram em R$ 135.428,77 a contribuição dos empregados, entre dezembro/2001 e novembro/2002;
b) recolhimento de R$ 436.593,41, relativamente aos empregados Antônio Alfredo Mattiesen e Arnaldo de Oliveira Barreto, sem que estes tenham efetuado paritariamente suas contribuições.
100. Dessa forma, as audiências dos Senhores Amaury Pio Cunha, Diretor de Administração e Finanças, arrolado como responsável na presente prestação de contas, e Benedicto Ricardo Motta, Gerente de Gestão e Desenvolvimento de Pessoal da Codesp, o qual não consta do rol de responsáveis da Codesp de 2002, foram realizadas e suas razões de justificativa analisadas, conforme se segue (peça 20, p. 42-48) :
a) foram consideradas esclarecidas as divergências relativas ao 'recolhimento da Codesp ao Portus, em valores que superaram em R$ 135.428,77 a contribuição dos empregados, entre dezembro/2001 e novembro/2002' e propôs-se acolher as razões de justificativa dos responsáveis quanto a esse ponto;
b) considerou-se que a decisão dos gestores de recolher a quantia de R$ 436.593,41, para permitir a aposentadoria especial dos empregados Antônio Alfredo Matthiesen e Arnaldo de Oliveira Barreto junto ao Portus descumpriu o § 3°, do art. 202, da Constituição Federal e os §§ 1°, 2° e 3°, do art. 6°, da Lei Complementar 108/2001;
c) por constituir afronta à norma legal e irregularidade de natureza financeira, agravando ainda mais a já precária saúde financeira da Codesp, propôs-se rejeitar as justificativas e aplicar a multa prevista no inciso II, do art. 58, da Lei 8.443/1992 aos responsáveis, sem prejuízo de se determinar à Codesp que compensasse o valor ilegalmente recolhido na próxima GDR patronal (peça 20, p. 42-48) ;
d) dada a possibilidade de outras ocorrências semelhantes, propôs-se também determinação ao Controle Interno para inclusão de levantamento dos recolhimentos relativos à complementação para concessão de aposentadoria especial de ex-funcionários da companhia, relatando os possíveis casos identificados no relatório referente às próximas contas da entidade.
101. Diante do exposto, será proposto acolher as razões de justificativa dos Senhores Amaury Pio Cunha, Diretor de Administração e Finanças, e Benedicto Ricardo Motta, Gerente de Gestão e Desenvolvimento de Pessoal da Codesp, quanto ao recolhimento da Codesp ao Portus em valores que superaram em R$ 135.428,77 a contribuição dos empregados, entre dezembro/2001 e novembro/2002.
102. Por outro lado, propor-se-á rejeitar suas razões de justificativa quanto à inobservância do Princípio da Paridade das Contribuições à Entidade de Previdência Complementar - Portus na emissão da GDR 14.840 relativa aos recolhimentos pela Codesp em favor dos empregados Antônio Alfredo Matthiesen e Arnaldo de Oliveira Barreto, no montante de R$ 436.593,41, pois se considera grave a ilegalidade por eles praticada.
103. Contudo, considerando a data da determinação para realização das audiências (25/3/2004 - peça 12, p. 17) e o período entre a apresentação das razões de justificativa (18/5/2004 - peça 17, p. 3-9 e peça 18, p. 47-51) e o despacho do parecer conclusivo do titular da Unidade Técnica (25/10/2004 - peça 20, p. 52) sobre a instrução de análise das referidas defesas (peça 20, p. 36-51) , verifica-se que ocorreu a prescrição da pretensão punitiva dos fatos objeto de audiência em setembro de 2014, ou seja, há mais de cinco anos, razão pela qual, neste processo, não haverá proposta de aplicação de multa aos responsáveis.
104. As determinações propostas também não se aplicariam mais por terem passado mais de dezesseis anos desde a ocorrência das irregularidades e considerando o princípio da segurança jurídica.
105. Por fim, no caso de Amaury Pio Cunha, inscrito no rol de responsável da Codesp de 2002, cabe propor julgar suas contas irregulares, com base no art. 16, inciso III, alíneas 'b' e 'c', da Lei 8.443/1992 e no art. 209, incisos II e III, do Regimento Interno do TCU, considerando essa e outras irregularidades examinadas nestas contas, consolidadas no tópico 'Proposta de encaminhamento' desta instrução.
Irregularidades em contratos e processos licitatórios (itens 10.2.1.1, 10.2.2.1 e 10.3.1.1, 10.3.2.1 e 10.3.3.1 do relatório do Controle Interno - peça 7, p. 27-39; e item 6.13 da instrução inicial - peça 12, p. 5) 
106. Na instrução inicial, deixou-se de opinar sobre as irregularidades em contratos e processos licitatórios porque os assuntos estavam sendo tratados em processo específico, no caso, no TC Processo 014.939/2003-0, julgado por meio do Acórdão 3263/2011-TCU-Plenário.
107. Considerando que o assunto foi tratado no TC Processo 014.939/2003-0, cujo impacto nas contas da Codesp de 2002 já foi analisado nesta instrução com proposta de mérito no Tópico III. 'Falhas tratadas em processos conexos', não haverá proposta de encaminhamento quanto a esse ponto.
Aquisição de bens por preço superior ao da proposta vencedora, gerando prejuízo à Codesp (relatório de auditoria objeto do TC Processo 014.939/2003-0, item 6.14. da instrução inicial - peça 12, p. 5-7; segunda instrução à peça 20, p. 48-51) 
108. Na instrução inicial do presente processo (peça 12, p. 5-7) , informou-se que essa irregularidade, referente ao Convite 70/2002, patrocinado pela Codesp, foi abordada no relatório de auditoria do TC Processo 014.939/2003-0.
109. Nesse sentido, a equipe de auditoria propôs a extração do processo relativo ao referido certame, para que as providências devidas tivessem continuidade neste processo de contas, por analogia ao contido na DN TCU 48/2002 c/c inciso I, do art. 7°, da IN TCU 13/96. Assim, a extração foi autorizada por despacho do Ministro Relator do TC Processo 014.939/2003-0 e a documentação encontra-se anexada à peça 8, p. 3-51, e peça 9, p. 1, a partir da qual foi realizada a análise feita na instrução inicial.
110. Em síntese, houve desistência de duas licitantes que ofereceram menor preço para dois itens objeto do Convite 70/2002, tendo sido contratada empresa por preço superior ao ofertado pelas primeiras colocadas, em descumprimento ao art. 64, § 2º, da Lei 8.666/1993, que dispõe ser facultado à Administração, quando o convocado não assinar o termo de contrato ou não aceitar ou retirar o instrumento equivalente no prazo e condições estabelecidos, convocar os licitantes remanescentes, na ordem de classificação, para fazê-lo em igual prazo e nas mesmas condições propostas pelo primeiro classificado, inclusive quanto aos preços atualizados de conformidade com o ato convocatório, ou revogar a licitação independentemente da cominação prevista no art. 81 da referida lei.
111. Por essa razão, foi proposta a citação dos Senhores Gilmar Garcia Simão, Gerente de Administração de Materiais e Serviços, e Celso Rocha Sepeda, cujo cargo é identificado na instrução inicial como 'A.A.II' (peça 12, p. 13) , ambos não integrantes do rol de responsáveis, por débito no valor de R$ 4.193,88, de 27/2/2004 (peça 12, p. 13) .
112. Nesse sentido, as citações dos Senhores Gilmar Garcia Simão e Celso Rocha Sepeda foram realizadas e suas alegações de defesa analisadas. Com efeito, na segunda instrução à peça 20, p. 48-51, foi proposto acolher parcialmente as justificativas apresentadas, aplicar aos responsáveis a multa prevista no inciso II, do art. 58, da Lei 8.443/92 e a determinar à Codesp o estrito cumprimento do § 2°, da Lei 8.666/1993 (peça 20, p. 48-51) .
113. Diante do exposto, verifica-se que não há impacto para o julgamento destas contas, pois:
a) os responsáveis citados não constam do rol de responsáveis;
b) o possível débito era de baixa materialidade;
c) foi proposto acolher parcialmente as alegações de defesa, sem imputação de débito, mas com proposta de aplicação de multa aos responsáveis; e
d) ocorreu a prescrição da pretensão punitiva do TCU, conforme examinado nos parágrafos 22 a 25 desta instrução.
114. As determinações propostas também não se aplicariam mais, por serem demasiadamente intempestivas.
115. Ante o exposto, será proposto acolher parcialmente as alegações de defesa dos Senhores Gilmar Garcia Simão e Celso Rocha Sepeda, sem imputação de multa, considerando que já prescreveu a pretensão punitiva do TCU, e sem proposta de julgamento de contas, uma vez que eles não constam do rol de responsáveis da Codesp de 2002.
Recolhimento Intempestivo de Tributos e Contribuições  (item 7.2.1.2 do relatório do Controle Interno - peça 7, p. 8-9; e item 6.15 da instrução inicial - peça 12, p. 7-9) 
116. Na instrução inicial do presente processo, reportou-se que a intempestividade no recolhimento de impostos e contribuições, notadamente o IRPF e Contribuições da Seguridade Social, pela Codesp era fato recorrente, registrado em exercícios anteriores ao de 2002, tendo sido objeto de determinação deste Tribunal, por ocasião do julgamento das contas da entidade do exercício de 2000 (Acórdão de Relação 35/2002-TCU-1ª câmara, de relatoria do Ministro Marcos Vinicios Vilaça) , (peça 12, p. 9) .
117. Contudo, em função do parcial recolhimento do INSS e tendo em vista os prejuízos da entidade no período e a dificuldade de saldar suas dívidas, de forma global, considerou-se não ter havido descumprimento da referida determinação, razão pela qual se deixou de propor audiência dos responsáveis (peça 12, p. 9) .
118. Além disso, considerou-se adequada e suficiente a recomendação do Controle Interno (peça 12, p. 9) .
119. Destarte, não haverá proposta de julgar irregulares ou regulares com ressalva as contas de responsáveis por esse ponto.
Divergência entre os registros de controle de bens e a contagem física e entre os saldos das contas do sistema de controle patrimonial e os respectivos registros contábeis (item 8.1.1.1 do relatório do Controle Interno - peça 7, p. 13-14; item 6.16 da instrução inicial - peça 12, p. 9-10; e segunda instrução à peça 20, p. 38-39) 
120. Na instrução inicial, houve proposta de (peça 12, p. 9-10) :
a) em instrução final de mérito, determinar à CGU, que o tópico seja novamente verificado e relatado nas próximas contas, após os trabalhos de migração dos dados do sistema de controle patrimonial para o novo sistema de controle do ativo fixo;
b) preliminarmente, realizar diligência à Codesp para que apresentasse a posição final do levantamento patrimonial promovido como base nas Resoluções DP 41.2002 e 24.2003.
121. Na segunda instrução inicial, que analisou a resposta de diligência apresentada pela Codesp, reportou-se que (peça 20, p. 38-39) :
a) de acordo com o Relatório do Grupo de Trabalho nomeado com base nas Resoluções DP 41.2002, e 24.2004, a Codesp desconhecia a localização de 41,59% dos seus bens (peça 20, p. 38-39) ;
b) conforme documento do Gerente de Unidade Administrativa Financeira, o levantamento periódico dos bens da Codesp foi efetuado até junho de 1999 (peça 20, p. 39) .
122. À época da segunda instrução, de 15/10/2004, considerou-se que a questão impunha, por parte dos órgãos de controle, o devido acompanhamento, razão pela qual se propôs determinar à CGU a verificação e a inclusão, no relatório de auditoria com vistas a subsidiar as próximas contas, dos resultados dos trabalhos referentes às fases complementares do levantamento físico dos bens da Codesp, iniciado pelo grupo de trabalho constituído por meio da Resolução 41.2002 (peça 20, p. 39) .
123. A proposta de determinação não se aplica mais, por ser demasiadamente intempestiva.
124. Ademais, considera-se que não cabe ressalvas ou irregularidade nas contas de responsáveis da Codesp por essa irregularidade uma vez que, no item 8.1.1.1 do relatório do Controle Interno (peça 7, p. 13-14) , são relatadas algumas ações tomadas pela Codesp no exercício de 2002 relativamente a essa questão, no caso:
a) a Codesp apresentou à CGU o relatório preliminar, de 28/2/2003, produzido pelo Grupo de Trabalho designado pela Resolução DP 41.2002, de 14/5/2002, para efetuar o levantamento físico dos bens patrimoniais da Codesp (peça 7, p. 13) ;
b) a Codesp, por meio da Resolução DP 60.2002, de 30/7/2002, designou formalmente responsáveis, em cada uma das Gerências, pelo cotejamento entre a relação de todos os bens imóveis cadastrados no sistema de controle patrimonial da entidade e a confirmação física da existência, localização e emplacamento dos bens (peça 7, p. 13) .
125. Ante o exposto, entende-se que a falha não justifica ressalva ou irregularidade em contas de responsáveis de 2002.
Inconsistência entre os saldos das contas registradas no atual sistema de controle patrimonial e os respectivos registros contábeis. Manutenção de saldo na Conta Transitória 'Obras Concluídas', sem a devida classificação contábil e a respectiva contabilização da depreciação  (item 8.2.1.1, do relatório do Controle Interno - peça 7, p. 14-16; item 6.17 da instrução inicial - peça 12, p. 10-11) :
126. Na instrução inicial, considerou-se que (peça 12, p. 11) :
a) a despeito da importância de se ter informações confiáveis no sistema que controla o patrimônio da Codesp, a Codesp passava por processo de migração de dados do antigo sistema de controle patrimonial para o novo sistema de controle do ativo fixo da Companhia;
b) não teria havido aprofundamento dos exames necessários no sentido de se identificarem as razões cabais para a discrepância entre os controles patrimoniais e contábeis.
127. Nesse sentido, assim como no caso dos bens móveis, houve proposta de, em instrução final de mérito, determinar à CGU, que o tópico fosse novamente verificado e relatado nas próximas contas, após os trabalhos de migração dos dados do sistema de controle patrimonial para o novo sistema de controle do ativo fixo (peça 12, p. 11) .
128. Quanto à irregularidade advinda da utilização imprópria da conta temporária 'Obras Concluídas', impossibilitando o registro da depreciação do bem, foi proposta diligência à Codesp para que informasse a situação atual da pendência envolvendo a emissão do Termo de Recebimento Definitivo das obras do terminal Tecon II, assim como as providências no sentido da regularização da classificação contábil.
129. A diligência foi devidamente realizada à época (peça 12, p. 16 e p. 19) .
130. Na segunda instrução (peça 20, p. 36-51) , de 15/10/2004, que analisou a resposta de diligência apresentada pela Codesp, relatou-se que a Codesp não informou quais seriam as pendências identificadas pela fiscalização da obra capazes de impedir a emissão do Termo de Recebimento e propôs-se determinação para que a Codesp informasse, nas próximas contas, a situação quanto ao andamento da obra e a previsão de término dos trabalhos, caso ainda não finalizados (peça 20, p. 39-40) .
131. Apesar de a Codesp não ter informado quais as pendências existentes à época que impediriam a emissão do Termo de Recebimento da Obra, considera-se que não seria o caso de se propor diligência para obter esclarecimentos relativos a fatos ocorridos há mais de dezesseis anos, uma vez que a falha não teria gravidade suficiente para propor irregularidade ou ressalva em contas de responsável, em virtude de sua baixa relevância.
132. Quanto às inconsistências entre os saldos das contas registradas no atual sistema de controle patrimonial e os respectivos registros contábeis, considerando a análise realizada na instrução inicial, de que o sistema que controlava o patrimônio da Codesp passava por processo de migração de dados do antigo sistema de controle patrimonial para o novo sistema de controle do ativo fixo da Companhia e de que não teria havido aprofundamento dos exames necessários no sentido de se identificarem as razões cabais para a discrepância entre os controles patrimoniais e contábeis, também não será proposto ressalva ou irregularidade em contas de responsáveis quanto a esse ponto.
133. Em relação às propostas de determinação, constata-se que seriam demasiadamente intempestivas, razão pela qual serão desconsideradas.
134. Ante o exposto, não haverá proposta de encaminhamento quanto a esse ponto.
Manutenção de Empregados em Desvio de Função  (item 9.1.3.1 do relatório do Controle Interno - peça 7, p. 17-18; e item 6.18 da instrução inicial - peça 12, p. 11-12) 
135. Na instrução inicial, informou-se que três empregados que ocupavam o cargo de Assistente Técnico Administrativo e eram possuidores de habilitação para desempenho de atividades jurídicas atuaram como advogados na Superintendência Jurídica da Empresa. Segundo os responsáveis, isto se deveu à necessidade dos serviços (peça 12, p. 11-12) .
136. Na referida instrução, foram consideradas suficientes as recomendações do Controle Interno (peça 12, p. 11-12) .
137. Assim como na instrução inicial, considera-se que a falha não justificaria proposta de irregularidade ou ressalva nas contas de responsável e que as recomendações do Controle Interno foram adequadas.
Não Apresentação do Relatório da Auditoria Independente; Descumprimento do PAAAI; Deficiência nos Controles de Horas Trabalhadas e de Execução de Atividades Oneradas por Adicionais  (itens item 4.1.1.1, 4.2.3.1 e 9.2.1.1 do relatório do Controle Interno - peça 6, p. 43-44; peça 7, p. 1-3 e 17-22; item 6.19 da instrução inicial - peça 12, p. 12; e segunda instrução à peça 20, p. 40-41) 
138. Na instrução inicial, relatou-se que (peça 12, p. 12) :
a) no item 4.1.1.1 do relatório da CGU, estava registrada a não apresentação do relatório emitido pela empresa INDEP, de auditoria independente, contratada pela Codesp, mas que, o relatório foi apresentado à equipe do TCU, o que afastava a pendência detectada pelo Controle Interno;
b) o Controle Interno ressalvou em seu certificado de auditoria a questão do descumprimento do Plano Anual de Auditoria Interna - PAAAI, pela Codesp, fato tratado no item 4.2.3.1 do relatório da SFCl/CGU. A Codesp teria deixado de cumprir o Plano em sua totalidade, emitindo 44 relatórios em 2002, dos 63 previstos. A Auditoria Interna da Codesp teria apresentado resultado 30% inferior ao planejado. Dentre as razões identificadas pelo Controle Interno, destacava-se a estrutura do órgão de auditoria da Codesp, aquém do necessário, razão pela qual foram consideradas adequadas e suficientes as recomendações feitas pelo Controle Interno;
c) o Controle Interno relatou no item 9.1.2.2 impropriedades referentes aos registros do controle de frequência e horas extras, nos quais se considerou configurarem falhas formais, e existir pendência relativa ao controle das horas extras por conta de terceiros, pois não restava esclarecida a falta de faturamento de 41.249 horas extras. Com efeito, a Codesp teria deixado de informar à CGU as empresas que teriam sido faturadas e de apresentar os documentos comprobatórios, razão pela qual foi proposta diligência à Codesp, para que informasse as providências adotadas com base nas recomendações do Controle Interno e apresentasse documentos que comprovassem os referidos faturamentos.
139. Na segunda instrução (peça 20, p. 40-41) , de 15/10/2004, que analisou a resposta de diligência apresentada pela Codesp, considerou-se que a questão não foi esclarecida e que, por envolver R$ 324.361,13 cujo faturamento junto às empresas beneficiárias não havia sido comprovado pela Codesp, deveria ser objeto de determinação, para que a entidade apurasse o montante efetivamente faturado e realizasse a cobrança da diferença devida, apresentando a documentação comprobatória nas próximas contas (peça 20, p. 40-41) .
140. Considera-se que a irregularidade em tela, 'Deficiência nos Controles de Horas Trabalhadas e de Execução de Atividades Oneradas por Adicionais', é de responsabilidade de Amaury Pio Cunha, Diretor de Administração e Finanças da Codesp à época, pela natureza de seu cargo.
141. Por essa razão e considerando as outras irregularidades de sua responsabilidade identificadas neste processo, será proposto julgar irregulares as contas de Amaury Pio Cunha, com base no art. 16, inciso III, alínea 'b', da Lei 8.443/1992 e no art. 209, incisos II, do Regimento Interno do TCU.
142. A proposta de determinação feita na segunda instrução (peça 20, p. 40-41) , de 15/10/2004, não se aplicaria mais em virtude do princípio da segurança jurídica e porque seria demasiadamente intempestiva.
CONCLUSÃO
143. Trata-se da prestação de contas anuais da Companhia Docas do Estado de São Paulo (Codesp) , relativas ao exercício de 2002.
144. A presente prestação de contas foi sobrestada em cumprimento ao despacho do Ministro Relator à época, Adylson Motta, de 28/10/2004, tendo em vista o arguido na instrução inicial, que indicava os seguintes processos que poderiam gerar reflexos nas contas da Codesp de 2002, julgados mediante as deliberações indicadas a seguir:
a) TC Processo 014.939/2003-0: julgado por meio do Acórdão 3263/2001-TCU-Plenário;
b) TC Processo 012.194/2002-1: julgado mediante o Acórdão 1972/2012-TCU-Plenário, ao qual foram opostos embargos de declaração, julgados por meio do Acórdão 1727/2014-TCU-Plenário, tendo sido também interpostos pedidos de reexame julgados mediante o Acórdão 3331/2015-TCU-Plenário e opostos embargos de declaração julgados por meio do Acórdão 458/2016-TCU-Plenário. Registre-se que, por meio do Acórdão 2084/2016-TCU-Plenário, este Tribunal decidiu expedir quitação aos Srs. Arnaldo de Oliveira Barreto e Paulo Fernandes do Carmo, das multas cominadas a eles no Acórdão 1972/2012-TCU-Plenário (retificada pelo Acórdão 458/2016-TCU-Plenário) e em arquivar o referido processo;
c) TC Processo 015.137/2002-9: julgado mediante o Acórdão 562/2012-TCU-Plenário. Foram opostos embargos de declaração, julgados mediante o Acórdão 3010/2012-TCU-Plenário. Foi interposto pedido de reexame julgado por meio do Acórdão 2241/2014-TCU-Plenário. Além disso, houve pedido de reexame não conhecido por ser intempestivo, conforme o Acórdão 335/2018-TCU-Plenário, retificado por inexatidão material por meio do Acórdão de Relação 848/2018-TCU-Plenário.
145. Além desses processos, reflete nas presentes contas o TC Processo 015.162/2004-8, julgado mediante o Acórdão 1811/2007-TCU-Plenário, cujo item 9.3 determinou a juntada de cópias daquele Acórdão, bem como do Relatório e Voto que o fundamentavam, a este e a outros processos de prestação de contas da Codesp, com vistas a subsidiar as análises e, em cada caso, fixar juízo acerca da pertinência da cominação de multa.
146. Será proposto levantar o sobrestamento das presentes contas tendo em vista que os processos conexos já tiveram seu julgamento de mérito e que já transcorreram os prazos recursais.
147. Ainda que seja necessário e possível o julgamento da prestação de contas dos responsáveis da Codesp de 2002, o lapso temporal de entre dezesseis e dezessete anos decorridos do exercício ora em análise (2002) , bem como os mais de quinze anos transcorridos desde a realização das audiências e citações, entre março e abril de 2004, impactam na possibilidade de responsabilização de agentes arrolados nessas contas.
148. No presente processo, o prazo prescricional de dez anos contados da data de ocorrência da irregularidade foi interrompido na data do despacho do Ministro Adylson Motta que autorizou as audiências e citações, de 25/3/2004.
149. Assim, a partir de 25/3/2004, o prazo prescricional de dez anos recomeçou a ser computado, conforme o item 9.1.4 do Acórdão 1441/2016-TCU-Plenário e o art. 202, inciso I, do Código Civil.
150. Nos termos do item 9.1.5 do Acórdão 1441/2016-TCU-Plenário e do art. 160, § 2º, do Regimento Interno do TCU, a recontagem do prazo prescricional foi suspensa no período entre a data de apresentação das razões de justificativa e alegações de defesa dos responsáveis, todas em 18/5/2004, e voltou a ser computada a partir de 25/10/2004, data do parecer conclusivo do titular da Unidade Técnica (peça 20, p. 52) sobre a instrução que analisou as referidas defesas (peça 20, p. 36-51) .
151. Tendo em vista que o prazo prescricional foi interrompido em 25/3/2004, data em que recomeçou a ser computado, e teve contagem suspensa apenas no período de 18/5/2004 a 25/10/2004 (suspenso por apenas 5 meses e 7 dias) , ocorreu a prescrição da pretensão punitiva dos fatos objeto de audiência em setembro de 2014, ou seja, há mais de cinco anos, razão pela qual, neste processo, não haverá proposta de aplicação de multa aos responsáveis.
152. Igualmente, atinente ao TC Processo 015.162/2004-8, o ato que autorizou as audiências realizadas interrompeu o prazo prescricional, porém, a proposta de aplicação de multa quedou-se pendente para ser analisada em conjunto e em confronto com as contas da Codesp relativas aos exercícios de 1998, 1999, 2000, 2001, 2002 e 2003, conforme o voto do Acórdão 1811/2007-TCU-Plenário, de relatoria do Ministro Valmir Campelo.
153. Considerando que já transcorreram mais de dez anos desde a prolação do Acórdão 1811/2007-TCU-Plenário, de relatoria do Ministro Valmir Campelo, também houve a prescrição da pretensão punitiva relativamente às irregularidades tratadas no TC Processo 015.162/2004-8.
154. Em relação ao TC Processo 014.939/2003-0, foram acolhidas as razões de justificativa relativas a gestores integrantes do rol de responsáveis da Codesp de 2002, com afastamento da aplicação de multa em todos os casos. Dessa forma, considera-se que não deva haver proposta de ressalva ou irregularidade quanto aos assuntos tratados no mencionado processo.
155. No que se refere aos TCs Processo 012.194/2002-1 e Processo 015.137/2002-9, apesar de não ter sido aplicada multa aos responsáveis ante a existência de entendimentos divergentes à época, foram rejeitadas as razões de justificativa e mantido o entendimento pela ilegalidade dos atos. Considerando a jurisprudência do TCU, o fato de o gestor agir com respaldo em pareceres técnicos e jurídicos não o exime de ser responsabilizado pela prática de ato irregular, uma vez que cabe a ele, em última instância, decidir sobre a pertinência de efetivar o ato administrativo, razão pela qual será proposto julgar irregulares as contas dos responsáveis.
156. Contudo, tendo em vista que, nos referidos processos, não foram aplicadas multas e o tempo decorrido desde o exercício de 2002, considera-se também prescrita a pretensão punitiva do TCU e não haverá proposta de aplicação de multa relativamente às falhas constatadas nos referidos processos conexos.
157. Com base nas análises realizadas na instrução inicial das presentes contas, foram realizadas audiências dos Senhores Amaury Pio Cunha, Diretor de Administração e Finanças, arrolado no rol de responsáveis da Codesp de 2002, e Benedicto Ricardo Motta, não integrante do referido rol de responsáveis.
158. Foram realizadas também as citações de Gilmar Garcia Simão e Senhor Celso Rocha Sepeda, não integrantes do rol de responsáveis, por supostas condutas que resultaram em débito no valor original de R$ 4.193,88 e data de ocorrência de 16/10/2002, de baixíssima materialidade.
159. A partir da análise efetuada, será proposto acolher as razões de justificativa de Amaury Pio Cunha, Diretor de Administração, quanto ao recolhimento da Codesp ao Portus em valores que superaram em R$ 135.428,77 a contribuição dos empregados entre dezembro/2001 e novembro/2002, uma vez que foram consideradas esclarecidas as supostas divergências, e rejeitar as razões de justificativa do referido responsável relativas à inobservância do Princípio da Paridade das Contribuições à Entidade de Previdência Complementar - Portus na emissão da GDR 14.840 relativa aos recolhimentos pela Codesp em favor dos empregados Antônio Alfredo Matthiesen e Arnaldo de Oliveira Barreto, no montante de R$ 436.593,41, porém, em virtude de ter ocorrido prescrição da pretensão punitiva, não seria o caso de propor a aplicação de multa, nos termos do entendimento firmado por este Tribunal no Acórdão 1441/2016-TCU-Plenário.
160. Será proposto, acerca das razões de justificativa de Benedicto Ricardo Motta:
161. a) acolher aquelas relativas à inadequação da Declaração de Bens e Rendas Exigidas dos responsáveis e ao recolhimento da Codesp ao Portus em valores que superaram em R$ 135.428,77 a contribuição dos empregados entre dezembro/2001 e novembro/2002;
162. b) rejeitar as justificativas referentes à inobservância do Princípio da Paridade das Contribuições à Entidade de Previdência Complementar - Portus na emissão da GDR 14.840 relativa aos recolhimentos pela Codesp em favor dos empregados Antônio Alfredo Matthiesen e Arnaldo de Oliveira Barreto, no montante de R$ 436.593,41, porém, em virtude de ter ocorrido prescrição da pretensão punitiva, não será proposta a aplicação de multa, nos termos do entendimento firmado por este Tribunal no Acórdão 1441/2016-TCU-Plenário.
163. Conforme exposto nos parágrafos 108 a 115 desta instrução, será proposto acolher parcialmente as alegações de defesa dos Senhores Gilmar Garcia Simão e Celso Rocha Sepeda quanto à aquisição de bens por preço superior ao da proposta vencedora do Convite 70/2002, sem imputação de multa, pois:
a) o possível débito era de baixa materialidade (débito no valor original de R$ 4.193,88, com data de ocorrência de 16/10/2002) ;
b) conforme análise realizada na segunda instrução, de 27/2/2004, foi proposto acolher parcialmente as alegações de defesa, sem imputação de débito, mas com proposta de aplicação de multa aos responsáveis; e
c) em virtude do tempo decorrido desde a data de recebimento dos ofícios de citação, em 8/4/2004, está prescrita a pretensão punitiva do TCU.
164. Os Senhores Gilmar Garcia Simão e Celso Rocha Sepeda, foram cadastrados como responsáveis em virtude de terem sido citados, tendo o primeiro sido também chamado em audiência. Contudo, não constavam do rol de responsáveis da Codesp de 2002, razão pela qual não haverá proposta de julgamento de suas contas nesta instrução.
165. Além disso, considerando o lapso temporal de entre dezesseis e dezessete anos decorridos do exercício ora em análise (2002) , serão desconsideradas as propostas de determinação que constavam das instruções anteriores para a ocasião do julgamento de mérito deste processo, as quais seriam excessivamente intempestivas.
166. Com base nas análises realizadas nesta instrução, haverá proposta de acolher as razões de justificativa dos senhores Amaury Pio Cunha, Diretor de Administração e Finanças, e Benedicto Ricardo Motta, Gerente de Gestão e Desenvolvimento de Pessoal da Codesp; e acatar parcialmente as alegações de defesa dos Senhores Gilmar Garcia Simão, Gerente de Administração de Materiais e Serviços, e Celso Rocha Sepeda cujo cargo é identificado na instrução inicial como 'A.A.II'.
167. Por outro lado, propor-se-á jugar irregulares as contas dos senhores Fernando Lima Barbosa Vianna, Diretor-Presidente da Codesp em 2002; Amaury Pio Cunha, Diretor de Administração e Finanças da Codesp em 2002; Francisco Vilardo Neto, Diretor de Infraestrutura e Serviços da Codesp em 2002; e Sérgio Alcides Antunes, Diretor Comercial e de Desenvolvimento da Codesp em 2002.
168. Por fim, será proposto julgar regulares as contas dos demais responsáveis, dando-lhes quitação plena.
PROPOSTA DE ENCAMINHAMENTO
169. Diante do exposto, submetem-se os autos à consideração superior, propondo:
1) levantar o sobrestamento do presente processo, determinado por Despacho de 28/10/2004 do Relator à época, Ministro Adylson Motta, uma vez que houve decisão definitiva de mérito nos TCs Processo 014.939/2003-0, Processo 012.194/2002-1, Processo 015.137/2002-9 e Processo 015.162/2004-8; (parágrafo 14) 
2) acolher as razões de justificativa de Amaury Pio Cunha quanto ao recolhimento da Codesp ao Portus em valores que superaram em R$ 135.428,77 a contribuição dos empregados entre dezembro/2001 e novembro/2002 e rejeitar suas razões de justificativa referentes à inobservância do Princípio da Paridade das Contribuições à Entidade de Previdência Complementar - Portus na emissão da GDR 14.840 relativa aos recolhimentos pela Codesp em favor dos empregados Antônio Alfredo Matthiesen e Arnaldo de Oliveira Barreto, no montante de R$ 436.593,41; (parágrafos 101 e 102) ;
3) acolher as razões de justificativa de Benedicto Ricardo Motta quanto à inadequação da Declaração de Bens e Rendas Exigidas dos responsáveis e ao recolhimento da Codesp ao Portus em valores que superaram em R$ 135.428,77 a contribuição dos empregados entre dezembro/2001 e novembro/2002 e rejeitar suas razões de justificativa relativas à inobservância do Princípio da Paridade das Contribuições à Entidade de Previdência Complementar - Portus na emissão da GDR 14.840 relativa aos recolhimentos pela Codesp em favor dos empregados Antônio Alfredo Matthiesen e Arnaldo de Oliveira Barreto, no montante de R$ 436.593,41; (parágrafos 98, 101 e 102) 
4) acolher parcialmente as alegações de defesa dos Senhores Gilmar Garcia Simão e Celso Rocha Sepeda quanto à aquisição de bens por preço superior ao da proposta vencedora do Convite 70/2002; (parágrafo 115) 
5) com fundamento nos arts. 1º, inciso I, 16, inciso III, alíneas 'b' e 'c', da Lei 8.443/1992, julgar irregulares as contas do Fernando Lima Barbosa Vianna (XXX.242.117-XX) , Diretor-Presidente da Companhia Docas do Estado de São Paulo (Codesp) em 2002, pelas ilegalidades indicadas a seguir, deixando de aplicar-lhe multa, em função da prescrição da pretensão punitiva:
a) modificações contratuais ocorridas nas condições previamente estabelecidas no edital da Concorrência 6/1997, mediante o quinto termo aditivo ao contrato PRES/028/1998, de 30/12/2002, em afronta ao princípio da vinculação ao instrumento convocatório, insculpido no art. 3º da Lei 8.666/1993, e em desacordo com a cláusula 51a do contrato PRES/028/1998; (parágrafo 52) 
b) cessão de instalação portuária sem prévio procedimento licitatório, mediante o quinto termo aditivo ao contrato PRES/028/1998, de 30/12/2002, em desacordo com o art. 1º, caput e § 2º, c/c o art. 4º, inciso I, da Lei 8.630/1993 e com o art. 2º da Lei 8.666/1993; (parágrafo 52) 
c) celebração do Segundo Termo Aditivo ao Contrato de Arrendamento 1/1997, em 23/8/2002, com expressivo acréscimo de área, sem prévia licitação, contrariando o art. 4º, inciso I, da Lei 8.630/1993, e o disposto no parágrafo 4º da cláusula 2ª do contrato original; (parágrafo 65) 
d) alteração do prazo de carência mediante o 1º Termo Aditivo ao Contrato DP/16.2000, de 19/8/2002, gerando perda de receita para a Codesp, o que constituiu ato de gestão contratual antieconômica, nos termos do inciso II do art. 43 da Lei 8.443/1992; (parágrafo 73) 
6) com fundamento nos arts. 1º, inciso I, 16, inciso III, alíneas 'b' e 'c', da Lei 8.443/1992, julgar irregulares as contas do Amaury Pio Cunha (XXX.286.107-XX) , Diretor Administrativo e Financeiro da Codesp em 2002, pelas seguintes irregularidades, deixando de aplicar-lhe multa, em função da prescrição da pretensão punitiva:
a) modificações contratuais ocorridas nas condições previamente estabelecidas no edital da Concorrência 6/1997, mediante o quinto termo aditivo ao contrato PRES/028/1998, de 30/12/2002, em afronta ao princípio da vinculação ao instrumento convocatório, insculpido no art. 3º da Lei 8.666/1993, e em desacordo com a cláusula 51a do contrato PRES/028/1998; (parágrafo 52) 
b) cessão de instalação portuária sem prévio procedimento licitatório, mediante o quinto termo aditivo ao contrato PRES/028/1998, de 30/12/2002, em desacordo com o art. 1º, caput e § 2º, c/c o art. 4º, inciso I, da Lei 8.630/1993 e com o art. 2º da Lei 8.666/1993; (parágrafo 52) 
c) alteração do prazo de carência mediante o 1º Termo Aditivo ao Contrato DP/16.2000, de 19/8/2002, gerando perda de receita para a Codesp, o que constituiu ato de gestão contratual antieconômica, nos termos do inciso II do art. 43 da Lei 8.443/1992; (parágrafo 73) 
d) inobservância do Princípio da Paridade das Contribuições à Entidade de Previdência Complementar - Portus na emissão da GDR 14.840 relativa aos recolhimentos pela Codesp em favor dos empregados Antônio Alfredo Matthiesen e Arnaldo de Oliveira Barreto, no montante de R$ 436.593,41; (parágrafo 102) 
e) deficiência nos Controles de Horas Trabalhadas e de Execução de Atividades Oneradas por Adicionais; (parágrafos 140 e 141) 
7) com fundamento nos arts. 1º, inciso I, 16, inciso III, alíneas 'b' e 'c', da Lei 8.443/1992, julgar irregulares as contas do Francisco Vilardo Neto (XXX.774.058-XX) , Diretor de Infraestrutura e Serviços da Codesp em 2002, pelas seguintes irregularidades, deixando de aplicar-lhe multa, em função da prescrição da pretensão punitiva:
a) modificações contratuais ocorridas nas condições previamente estabelecidas no edital da Concorrência 6/1997, mediante o quinto termo aditivo ao contrato PRES/028/1998, de 30/12/2002, em afronta ao princípio da vinculação ao instrumento convocatório, insculpido no art. 3º da Lei 8.666/1993, e em desacordo com a cláusula 51a do contrato PRES/028/1998; (parágrafo 52) 
b) cessão de instalação portuária sem prévio procedimento licitatório, mediante o quinto termo aditivo ao contrato PRES/028/1998, de 30/12/2002, em desacordo com o art. 1º, caput e § 2º, c/c o art. 4º, inciso I, da Lei 8.630/1993 e com o art. 2º da Lei 8.666/1993; (parágrafo 52) 
c) alteração do prazo de carência mediante o 1º Termo Aditivo ao Contrato DP/16.2000, de 19/8/2002, gerando perda de receita para a Codesp, o que constituiu ato de gestão contratual antieconômica, nos termos do inciso II do art. 43 da Lei 8.443/1992; (parágrafo 73) 
8) com fundamento nos arts. 1º, inciso I, 16, inciso III, alíneas 'b' e 'c', da Lei 8.443/1992, julgar irregulares as contas do Sérgio Alcides Antunes (XXX.419.448-XX) , Diretor Comercial e de Desenvolvimento da Codesp em 2002, pelas seguintes irregularidades, deixando de aplicar-lhe multa, em função da prescrição da pretensão punitiva:
a) modificações contratuais ocorridas nas condições previamente estabelecidas no edital da Concorrência 6/1997, mediante o quinto termo aditivo ao contrato PRES/028/1998, de 30/12/2002, em afronta ao princípio da vinculação ao instrumento convocatório, insculpido no art. 3º da Lei 8.666/1993, e em desacordo com a cláusula 51a do contrato PRES/028/1998; (parágrafo 52) 
b) cessão de instalação portuária sem prévio procedimento licitatório, mediante o quinto termo aditivo ao contrato PRES/028/1998, de 30/12/2002, em desacordo com o art. 1º, caput e § 2º, c/c o art. 4º, inciso I, da Lei 8.630/1993 e com o art. 2º da Lei 8.666/1993; (parágrafo 52) 
c) alteração do prazo de carência mediante o 1º Termo Aditivo ao Contrato DP/16.2000, de 19/8/2002, gerando perda de receita para a Codesp, o que constituiu ato de gestão contratual antieconômica, nos termos do inciso II do art. 43 da Lei 8.443/1992. (parágrafo 73) 
9) com fundamento nos arts. 1º, inciso I, 16, inciso I, 17 e 23, inciso I, da Lei 8.443/1992 c/c os arts. 1º, inciso I, 143, inciso I, alínea 'a', 207 e 214, inciso I, do Regimento Interno/TCU, em julgar regulares as contas de Luís Henrique Teixeira Baldez (XXX.144.103-XX) , Marcos Reginaldo Panariello (XXX.174.048-XX) , José Eduardo Melhen (XXX.778.208-XX) , João de Andrade Marques (XXX.054.958-XX) , Rubens da Silva (XXX.714.268-XX) , Murilo Marques Barboza (XXX.390.367-XX) , Divalme Ancelmo de Souza (XXX.069.871-XX) , Carlos Alberto Vilanova (XXX.608.197-XX) , Aguinaldo José Teixeira (XXX.071.328-XX) , Fernando Victor Castanheira de Carvalho (XXX.006.401-XX) , Luiz César Brandão Maia (XXX.085.571-XX) , André Luiz Marques Canoilas (XXX.227.968-XX) , Oscar da Cunha Pinheiro (XXX.422.568-XX) , Nelson Oly Varella (XXX.720.078-XX) e José Roque (XXX.450.858-XX) , dando-lhes quitação plena; e
10) dar ciência do acórdão que vier a ser proferido à Codesp e aos responsáveis, destacando que o relatório e o voto que fundamentam a deliberação encaminhada podem ser acessados por meio do endereço eletrônico www.tcu.gov.br/acordaos e que, caso tenham interesse, o Tribunal pode encaminhar-lhes cópia desses documentos sem quaisquer custos."
É o relatório.

8.1. Ayrton Apparecido Gonzaga (OAB 19.141/SP) e outros, em nome de Fernando Lima Barbosa Vianna, Francisco Vilardo Neto, Sérgio Alcides Antunes, Amaury Pio Cunha e Benedicto Ricardo Motta; 
8.2. Renata Barbosa Fontes (OAB/DF 8.203) e outros, representando Fernando Lima Barbosa Vianna.

Subprocurador-Geral Lucas Rocha Furtado.

PRESTAÇÃO DE CONTAS. COMPANHIA DOCAS DO ESTADO DE SÃO PAULO (CODESP). EXERCÍCIO DE 2002. LEVANTAMENTO DO SOBRESTAMENTO. AUDIÊNCIAS. NÃO ACOLHIMENTO DAS RAZÕES DE JUSTIFICATIVA DE UM DOS RESPONSÁVEIS PELO DESEMBOLSO DE RECURSOS PARA FUNDO DE PREVIDÊNCIA PRIVADA SEM CONTRAPARTIDA DE FUNCIONÁRIOS BENEFICIÁRIOS. AUDIÊNCIAS NO TC 015.162/2004-8 APENSADO A ESTAS CONTAS. APRECIAÇÃO DAS RAZÕES DE JUSTIFICATIVA. NÃO ACOLHIMENTO DAS DEFESAS DOS MEMBROS DA DIRETORIA CONCERNENTES À PRORROGAÇÃO DE PRAZO DE CARÊNCIA QUANTO AO PAGAMENTO DE VALORES REFERENTES À MOVIMENTAÇÃO MÍNIMA CONTRATUAL EM ARRENDAMENTO DE ÁREA PORTUÁRIA OBJETO DO TC 015.162/2004-8. CONTAS IRREGULARES. PRESCRIÇÃO DA PRETENSÃO PUNITIVA. CONTAS REGULARES PARA OS DEMAIS RESPONSÁVEIS.

PRESTAÇÃO DE CONTAS (PC)

Secretaria de Fiscalização de Infraestrutura Portuária e Ferroviária (SeinfraPortoFerrovia).

Trata-se da prestação de contas da Companhia Docas do Estado de São Paulo (Codesp) , relativas ao exercício de 2002.
A Controladoria-Geral da União (CGU) concluiu, em seu relatório de auditoria, pela irregularidade destas contas (peça 7, p. 40-45) .
O então Ministro de Estado dos Transportes tomou conhecimento das conclusões contidas no Relatório e no Certificado de Auditoria (peça 7, p. 48) .
Em sua instrução inicial, a então Secretaria de Controle Externo em São Paulo (Secex/SP) identificou como passíveis de responsabilização os seguintes atos: i) ausência ou inadequação da Declaração de Bens e Rendas Exigida dos Responsáveis, e ii) não observância do princípio da paridade das contribuições à entidade de previdência complementar (peça 11, p. 46-51, e peça 12, p. 1-15) .
Para a primeira irregularidade, foi promovida a audiência do Gerente de Gestão e Desenvolvimento de Pessoal, Benedicto Ricardo Motta, o qual não consta do rol de responsáveis destas contas. Para a segunda, promoveram-se as audiências de Benedicto Ricardo Motta e de Amaury Pio Cunha, Diretor de Administração e Finanças. 
A audiência relativa à não observância do princípio da paridade das contribuições à entidade de previdência complementar - Fundo Portus, em desacordo com o § 3° do art. 202 da Constituição Federal e do § 1° do art. 6° da Lei Complementar 108/2001, foi dividida em dois achados (peça 12, p. 23) :
a) recolhimento da Codesp ao Portus, em valores que superaram em R$ 135.428,77 a contribuição dos empregados, entre dezembro/2001 e novembro/2002; e
b) recolhimento de R$ 436.593,41, relativamente aos empregados Antônio Alfredo Mattiesen e Arnaldo de Oliveira Barreto, sem que esses tivessem efetuado paritariamente suas contribuições.
Foi promovida, também, a citação de dois gestores não constantes do rol de responsáveis, Celso Rocha Sepeda e Gilmar Garcia Simão, por débito decorrente da aquisição de bens de informática, incorrendo em pagamento acima do valor da proposta vencedora, no montante de R$ 4.193,88.
Após analisar as defesas, a unidade instrutora manifestou-se, em 20/10/2004, no mérito, pela rejeição das razões de justificativas de Benedicto Ricardo Motta e de Amaury Pio Cunha, quanto ao item "b" acima, propondo a aplicação da multa prevista no art. 58, inciso II, da Lei 8.443/1992. Os demais pontos das audiências foram acolhidos (peça 20, p. 36-52) .
Foi proposta também a rejeição das alegações de defesa de Celso Rocha Sepeda e Gilmar Garcia Simão, com a aplicação da multa prevista no art. 58, inciso II, da mesma lei, uma vez que a irregularidade foi considerada grave, mesmo tendo o débito sido descaracterizado (peça 20, p. 36-52) .
Na mesma assentada, a Secex/SP identificou a tramitação de três processos que poderiam afetar o mérito destas contas, a destacar:
TC Processo 012.194/2002-1: representação referente ao contrato de arrendamento PRES/028.98, firmado entre a Codesp e a empresa Tecondi S/A; 
TC Processo 015.137/2002-9: representação referente ao contrato de arrendamento PRES/01.97, firmado entre a Codesp e a empresa Ferronorte S/A; e
TC Processo 014.939/2003-0: relatório de auditoria que tratou de irregularidades na área de licitações e contratos da Codesp. 
Nesse sentido, a unidade instrutora propôs, preliminarmente, o sobrestamento destas contas até a apreciação dos referidos processos, o que foi acolhido, em 28/10/2004, pelo então Relator, Ministro Adylson Motta (peça 20, p. 53) .
Ademais, foram acostados, por cópia, o relatório, o voto e o Acórdão 1811/2007-TCU-Plenário, referentes ao TC Processo 015.162/2004-8, que tratou de relatório de auditoria nos contratos de arrendamento até então não auditados pelo Tribunal e seus termos aditivos, em cumprimento aos itens 9.3.1 e 9.3.2 do Acórdão 559/2004-TCU-Plenário. O objetivo da juntada daquele acórdão foi "subsidiar a apreciação das respectivas prestações de contas e, em cada caso, fixar juízo acerca da pertinência de cominação de multa aos responsáveis" (peça 21, p. 1-25) . 
II
Após o trânsito em julgado dos sobrestantes, a Secretaria de Fiscalização de Infraestrutura Portuária e Ferroviária (SeinfraPortoFerrovia) , unidade, atualmente, responsável pela instrução dos processos da Codesp, propõe levantar o sobrestamento destas contas (peças 32-34) .  
No mérito, a unidade instrutora endossou as conclusões da Secex/SP quanto às audiências promovidas, nos termos dos parágrafos 8 e 9 deste voto. 
Em adição, considerou graves as irregularidades apontadas nos TCs Processo 012.194/2002-1, Processo 015.137/2002-9 e Processo 015.162/2004-8 e encaminhou proposta pela irregularidade das contas de Fernando Lima Barbosa Vianna, Diretor-Presidente, Amaury Pio Cunha, Diretor Administrativo e Financeiro, Francisco Vilardo Neto, Diretor de Infraestrutura e Serviços da Codesp, Sérgio Alcides Antunes, Diretor Comercial e de Desenvolvimento. 
Em síntese, a proposta da unidade instrutora pela irregularidade das contas levou em consideração as seguintes ocorrências:
	Responsável
	Ocorrência (s)	

	Fernando Lima Barbosa Vianna Diretor-Presidente
	Imputadas nos TC Processo 012.194/2002-1, Processo 015.137/2002-9 e Processo 015.162/2004-8.

	Amaury Pio Cunha - Diretor Administrativo e Financeiro
	Imputadas nos TC Processo 012.194/2002-1 e Processo 015.137/2002-9;
inobservância do Princípio da Paridade das Contribuições à Entidade de Previdência Complementar - Portus na emissão da GDR 14.840 relativa aos recolhimentos pela Codesp em favor dos empregados Antônio Alfredo Matthiesen e Arnaldo de Oliveira Barreto, no montante de R$ 436.593,41; e
 deficiência nos Controles de Horas Trabalhadas e de Execução de Atividades Oneradas por Adicionais. 

	Francisco Vilardo Neto - Diretor de Infraestrutura e Serviços 
	Imputadas nos TC Processo 012.194/2002-1 e Processo 015.137/2002-9.

	Sérgio Alcides Antunes - Diretor Comercial e de Desenvolvimento
	Imputadas nos TC Processo 012.194/2002-1 e Processo 015.137/2002-9.

Não foi, no entanto, proposta a correspondente aplicação da multa disposta no art. 58, inciso I, da Lei 8.443/1992, uma vez que teria ocorrida a prescrição da pretensão punitiva por parte do Tribunal.
Para os demais responsáveis, a unidade instrutora propõe o julgamento de suas contas regulares com quitação plena. 
Quanto aos demais pontos tratados, a SeinfraPortoFerrovia encaminhou no sentido de que "...considerando o lapso temporal entre dezesseis e dezessete anos decorridos do exercício ora em análise (2002) , serão desconsideradas as propostas de determinação que constavam das instruções anteriores para a ocasião do julgamento de mérito deste processo, as quais seriam excessivamente intempestivas." (peça 32, p. 29) .
O membro do Ministério Público de Contas acompanhou a proposta da unidade instrutora (peça 35) . 
III
Acolho, em essência, a análise empreendida pela SeinfraPortoFerrovia à exceção da tese de que os fatos referentes aos TCs Processo 012.194/2002-1 e Processo 015.137/2002-9 possam fundamentar o julgamento das contas dos responsáveis como irregulares. 
Feita essa ressalva, incorporo a referida análise às minhas razões de decidir, sem prejuízo de considerações adicionais.
Preliminarmente, o longo tempo transcorrido desde a data do sobrestamento deste processo e do julgamento do TC Processo 015.162/2004-8 provocou a prescrição da pretensão punitiva para fins de cominação de sanção aos responsáveis. 
Nos termos do Acórdão 1441/2016-TCU-Plenário, no qual se apreciou incidente de jurisprudência sobre a matéria, este Tribunal decidiu que a prescrição da pretensão punitiva nos processos desta Corte se subordina aos prazos estipulados no Código Civil de 2002.
No caso concreto, em que pese os atos de gestão terem ocorrido sob a vigência do Código Civil de 1916, eles não se amoldam à regra intertemporal disposta no art. 2.028 do Novo Código Civil, pois ainda não havia decorrido mais da metade do tempo estabelecido no Código Civil de 1916.
Desse modo, aplica-se a regra geral de prescrição indicada no art. 205 do Código Civil, ou seja, de dez anos contados a partir da data em que o novo Código entrou vigor, 11/1/2003, sendo que o ato que ordenar a citação, a audiência ou a oitiva interrompe a prescrição.
Assim, o prazo prescricional de dez anos foi interrompido pelo despacho do Relator de 25/3/2004, o qual autorizou a audiência e citação dos gestores (peça 12, p.17) .
Desse modo, já se passaram mais de 15 anos, o que conduz ao reconhecimento da prescrição punitiva no âmbito destas contas.
Na mesma linha, acolho a sugestão da unidade instrutora para que não sejam expedidas as determinações originalmente sugeridas sobre fatos apontados nestas contas, por serem intempestivas. 
No que concerne a Benedicto Ricardo Motta, Gilmar Garcia Simão e Celso Rocha Sepeda, os quais não constam do rol de responsáveis destas contas, anuo à análise empreendida, bem como às respectivas propostas de encaminhamento, no sentido de não apená-los.
Resta, então, neste momento, apreciar o mérito das contas dos responsáveis tendo em vista os elementos constantes neste processo e nos conexos.
IV
Inicialmente, analiso as razões de justificativas apresentadas por Amaury Pio Cunha, Diretor Administrativo e Financeiro, as quais foram rejeitadas em parte e fundamentaram, na manifestação da unidade instrutora, a proposta pelo julgamento das contas desse responsável como irregulares. 
Para os demais responsáveis, os fatos apontados como irregulares constam apenas dos processos apensados e conexos.
V
O então Diretor de Administração e Financeiro, Amaury Pio Amaury, foi chamado em audiência pela não observância do Princípio da Paridade das Contribuições à Entidade de Previdência Complementar - Portus, em desacordo com o § 3° do art. 202 da Constituição Federal e § 1° do art. 6° da Lei Complementar 108/2001, quanto ao (peça 12, p. 23) :
a) recolhimento da Codesp ao Fundo Portus, em valores que superaram em R$ 135.428,77 a contribuição dos empregados, entre dezembro/2001 e novembro/2002; e 
b) recolhimento de R$ 436.593,41, relativamente aos empregados Antônio Alfredo Mattiesen e Arnaldo de Oliveira Barreto, sem que esses tivessem efetuado paritariamente suas contribuições.
Quanto à alínea "a", anuo ao exame empreendido pela unidade instrutora no sentido de acolher as razões de justificativa apresentadas pelo ex-dirigente. 
No que concerne à alínea "b", o responsável alega, em suma, que (peças 18, p. 47-51 e 19, p. 1-25) :
os ex-empregados engenheiros Antônio Alfredo Matthiesen e Arnaldo de Oliveira Barreto, em 7/1/2002, ao obterem a concessão de suas aposentadorias pela Previdência Social e requererem a suplementação do Fundo Portus, não tiveram parte dessa admitida, o que os motivaram a questionar a Codesp, como patrocinadora, sobre a questão;
os referidos engenheiros teriam sido equivocadamente cadastrados no aludido fundo como sujeitos à aposentadoria por tempo de contribuição em detrimento da aposentadoria especial, sendo que esta seria a legalmente classificada para a categoria profissional de engenheiro (a qual contemplaria todos os engenheiros da Codesp) ;
ato contínuo, a Codesp teria levado o assunto diretamente ao Fundo Portus, por meio da DP-ED/23.2002, enfatizando sua responsabilidade em reparar possível cadastramento equivocado no passado dos referidos engenheiros;
o Fundo Portus, por meio da PRESID/246/2002, teria esclarecido que, para se conceder a suplementação de aposentadoria especial àqueles participantes, se deveria completar o aporte financeiro da formação do fundo necessário à cobertura dos benefícios;
 já pela carta PRESID/286/2002, o Fundo Portus teria complementado sua manifestação anterior, ponderando sobre a responsabilidade atribuída ao processo, no sentido de que se houve erroneamente cadastramento à ocasião dos engenheiros como sujeitos à aposentadoria por tempo de serviço (atual tempo de contribuição) , o ajuste em questão deveria ser então de responsabilidade da patrocinadora. Já em caso de a iniciativa ser apenas exclusiva do empregado, caberia a esse a totalidade do valor a ser incorporado ao Fundo. E em caso de acordo, a ambas as partes;
diante desse cenário, foi decidido pelo aporte financeiro ao Fundo Portus, sem a paridade de contribuições, pois teria havido o cadastramento equivocado originalmente pela Codesp, assim seria de responsabilidade desta a solução da aposentadoria dos dois funcionários, concluindo nos seguintes termos: "se erroneamente cadastrados à ocasião como sujeitos à aposentadoria por tempo de serviço (atual tempo de contribuição) o ajuste em questão deveria ser de responsabilidade da patrocinadora, conforme ainda hoje está previsto no Estatuto e regulamento do Plano de Benefícios aprovado pela Secretaria de Previdência Complementar (capítulo VIII - Plano de Custeio) artigo 13 inciso 1".
A unidade instrutora, endossando a análise inicial empreendida pela então Secex/SP (peça 20, p. 44-48) , propõe a rejeição das razões de justificativa, considerando que a defesa não teria conseguido elidir a irregularidade apontada (peça 32) . 
Endosso a análise realizada pela então Secex/SP. O aporte financeiro ao Fundo Portus para permitir a aposentadoria especial dos referidos empregados infringiu o § 3º do art. 202 da Constituição Federal e os parágrafos §§ 1º, 2º e 3º do art. 6º da Lei Complementar 108/2001, os quais, em suma, disciplinam que, em hipótese alguma, a contribuição normal do patrocinador excederá a do participante.
Como bem ponderado pela unidade instrutora, caso o Fundo Portus necessitasse de aportes financeiros para a complementação dos recursos para a aposentadoria em regime especial dos referidos engenheiros, caberia a esses, na qualidade de beneficiários, acrescerem tais valores ou aguardarem o tempo necessário de contribuição e não à Codesp depositar unicamente os recursos. 
Ademais, o argumento de que o inciso I do art. 13 do Regulamento do Portus autorizaria tal aporte não pode ser aplicado ao caso, uma vez que esse tipo de dotação se referia apenas quando da sua constituição e não a qualquer momento, como realizado.
Assim, além de não haver permissivo legal que autorizasse a Codesp a fazer, de ofício, qualquer recolhimento, mesmo que pontual, com o fito de suprir suposta necessidade de formação de fundo para cobertura de benefício de quem quer fosse, tal ato descumpriu um preceito constitucional.
A matéria em tese não apresenta qualquer complexidade ou divergência de entendimentos. O então Diretor Administrativo e Financeiro, por ato voluntário e sem embasamento legal, autorizou contribuições extraordinárias, sem a correspondente contrapartida dos participantes. 
Não vislumbro também como atenuante o argumento do responsável de que teria havido cadastramento equivocado dos dois engenheiros junto ao Fundo Portus, uma vez que não resta demonstrado o afirmado. 
O responsável junta à sua defesa o Ofício DP-ED/23.2002 (peça 19 p. 21-22) do Diretor-Presidente da Codesp, no qual são solicitadas ao Fundo Portus a revisão e a retificação no cadastro desses engenheiros. Esse mesmo documento observa que a categoria de engenheiro, na Codesp, estaria classificada com dois códigos: (1) para aposentadoria por tempo de serviço - ordinária; e (2) para aposentadoria especial. Por fim, é dito nesse ofício que possuiriam direito legal à aposentadoria especial os engenheiros civis que trabalharem dentro de suas especialidades profissionais.
Ocorre que, dos documentos acostados, não é possível afirmar que o eventual cadastramento equivocado seria de responsabilidade da Codesp. Não foram juntadas as fichas de registro de anotações do histórico de ascensão funcional e evolução salarial de ambos os engenheiros, bem como dos próprios atos de cadastramento deles junto ao Fundo Portus. 
Ademais, como dito acima, quando da remessa dos dados de seus participantes para o Fundo Portus, haveria a possibilidade do cadastramento, pela Codesp, das duas categorias de aposentadoria (ordinária e especial) para os engenheiros de seu quadro, o que indica que poderiam existir razões para a não inclusão dos referidos engenheiros no momento de suas inscrições no regime de aposentadoria especial. Assim, não há como, neste momento, acolher o argumento de cadastramento equivocado por parte da Codesp.
A unidade instrutora observa ainda que o ato de adesão a um sistema de previdência complementar é opcional e voluntário e depende de inscrição do próprio participante na instituição de previdência privada, conforme constaria, até mesmo, no capítulo III do Regulamento Básico do Portus (peça 18, p. 13-14) . Esse argumento reforça que qualquer suplementação extraordinária de recursos para o Fundo Portus não deveria, a princípio, ser de responsabilidade da Codesp, ainda menos de forma total e não paritária.
Nesse sentido, considero a irregularidade grave, a qual macula as contas do responsável.
VI
No que concerne aos processos que até então sobrestavam estas contas, abordarei um a um quanto aos eventuais reflexos deles para o presente julgamento. 
No que concerne ao TC Processo 014.939/2003-0, esse foi julgado pelo Acórdão 3263/2011-TCU-Plenário, no qual as razões de justificativas dos responsáveis foram acolhidas, não restando, portanto, reflexo nestas contas.
O	TC Processo 012.194/2002-1 tratou de representação referente ao contrato de arrendamento PRES/028.98, firmado entre a Codesp e a empresa Tecondi S/A, com vistas à exploração de instalação portuária no Município de Santos. Analisou-se, essencialmente, a suspeita de irregular alteração da área de 170.000 m² originalmente prevista na Concorrência 6/1997.
Discute-se, especificamente, nesta oportunidade, as modificações trazidas pelo 5º termo aditivo ao citado contrato (peça 70, p. 12-18, do TC Processo 012.194/2002-1) , celebrado em 30/12/2002, que teve como objeto a redefinição de parte significativa do local da área portuária arrendada, uma vez que a área inicialmente licitada fora embargada, posteriormente à assinatura do contrato, pela Prefeitura Municipal de Santos/SP.
Em consequência, a área licitada passível de ocupação sofreu substancial redução, passando de 170.000 m² para 26.942 m², o que levou a autoridade portuária a optar, como forma de solução para o impasse, pela redefinição das áreas destinadas à Tecondi. Assim, mediante os termos aditivos 1, 3, 4 e 5, este ora em análise, a contratada passou a dispor de 136.444,03 m² em localidade diversa da inicialmente licitada.
Conforme detalhada contextualização disposta no relatório que antecede este voto, foram apontadas as seguintes irregularidades decorrentes do 5º termo aditivo, as quais foram objeto de audiência dos membros da Diretoria da entidade: a) modificações contratuais que vão de encontro às condições previamente estabelecidas no edital da Concorrência 6/1997; e b) cessão de instalação portuária sem prévio procedimento licitatório.
Nesse contexto, foram chamados em audiência Fernando Lima Barbosa Vianna, Diretor-Presidente, Amaury Pio Cunha, Diretor de Administração e Finanças, Francisco Vilardo Neto, Diretor de Infraestrutura e Serviços, e Sérgio Alcides Antunes, Diretor Comercial e de Desenvolvimento, os quais aprovaram em reunião da Diretoria Executiva de 18/12/2002 o referido ato. 
Ao julgar o processo, o relator, Ministro Aroldo Cedraz, no que foi acompanhado pelo Plenário, nos termos do Acórdão 1972/2012-TCU-Plenário, encaminhou pela rejeição das razões de justificativa dos responsáveis, deixando, no entanto, de aplicar-lhes multa tendo em vista que existiam entendimentos divergentes sobre o tema à época das modificações efetuadas no contrato PRES/028.98 (peças 79-81 do TC Processo 012.194/2002-1) .
Feita essa breve contextualização, embora concorde com a gravidade das irregularidades ora tratadas, entendo que, com o trânsito em julgado do Acórdão 1972/2012-TCU-Plenário, no qual este Tribunal decidiu não apenar os gestores, resta inviabilizada a reapreciação da matéria neste processo de contas. Explico.
Não obstante o julgamento pela irregularidade de contas não ter natureza de sanção, é indiscutível que seus desdobramentos e consequências, tanto de cunho moral, profissional e/ou eleitoral, são deveras significativos, podendo, na maioria das vezes, causar mais prejuízo à pessoa do que uma eventual condenação ao pagamento de multa pecuniária, por exemplo.
Assim, não pode neste processo de contas, para esses mesmos fatos, o Tribunal dar uma consequência mais danosa e prejudicial aos responsáveis.
***
No mesmo sentido, devem ser encaminhados os eventuais reflexos que o TC Processo 015.137/2002-9 teria nestas contas. Esse processo conexo tratou de representação referente a possíveis irregularidades no contrato de arrendamento PRES/01.97, firmado entre a Codesp e a empresa Ferronorte S/A, em especial sobre suspeitas de que a empresa estatal iria ceder uma área de 500.000 m2 para a instalação do Terminal de Grãos de Guarujá gratuitamente. 
Após as devidas análises, o então Diretor-Presidente da Codesp, Fernando Lima Barbosa Vianna, foi condenado, pelo Acórdão 562/2012-TCU-Plenário, ao pagamento de multa no valor de R$ 20.000,00 (vinte mil reais) pela: a) celebração do 1º Termo Aditivo, assinado em 16/10/2000, ao Contrato de Arrendamento, substituindo a área arrendada inicialmente e com o compromisso de concessão de nova área, sem prévia licitação; e b) celebração do 2º Termo Aditivo ao Contrato de Arrendamento, assinado em 23/8/2002, com expressivo acréscimo de área, sem prévia licitação. 
No entanto, ao julgar o apelo recursal, o Plenário, acompanhando o Ministro Aroldo Cedraz, agora como relator do recurso, mediante o Acórdão 2241/2014-TCU-Plenário, tornou a multa acima insubsistente, com base em argumentos semelhantes aos utilizados nos autos do TC Processo 012.194/2002-1. 
***
O TC Processo 015.162/2004-8 tratou de Relatório de Auditoria realizada na Codesp com o objetivo de verificar a regularidade dos contratos de arrendamento até então não auditados pelo Tribunal e seus termos aditivos, em cumprimento aos itens 9.3.1 e 9.3.2 do Acórdão 559/2004-TCU-Plenário. 
Foram identificados vários indícios de irregularidades referentes a diferentes contratos de arrendamento e a diferentes exercícios, os quais foram objeto de audiência dos respectivos dirigentes.
O processo foi julgado pelo Acórdão 1811/2007-TCU-Plenário, de relatoria do Ministro Valmir Campelo, o qual determinou "a juntada de cópias desse Acórdão, bem como do Relatório e Voto que o fundamentam, aos processos de contas da Codesp, TC Processo 006.902/1999-5, Processo 008.282/2000-3, Processo 009.216/2001-0, Processo 010.547/2002-4, Processo 010.557/2003-9 e Processo 008.719/2004-0, com vistas a subsidiar a análise dessas prestações de contas e, em cada caso, fixar juízo acerca da pertinência da cominação de multa" (peça 8, p. 49-50) . 
É fundamental anotar, inicialmente, que as razões de justificativas dos responsáveis não foram apreciadas no mérito por este Tribunal quando do julgamento do Acórdão 1811/2007-TCU-Plenário. 
O relator, em seu voto, não teria endossado a análise feita pela Secex/SP, no sentido da rejeição das razões de justificativa e da aplicação de multa aos gestores. 
Não há qualquer indicação nessa direção. A única matéria objeto de apreciação de mérito diz respeito ao 6º Instrumento Particular de Aditivo de Retificação e Ratificação ao Contrato 12/91, a qual não se refere ao exercício de 2002, portanto não afeta a estas contas.
Por sua vez, em sua manifestação final nestas contas, a SeinfraPortoFerrovia endossou a análise original da Secex/SP de que as irregularidades não teriam sido elididas e encaminhou no sentido de que o fato sob questão, em conjunto com outras ocorrências, justificaria a proposta pela irregularidade das contas dos responsáveis (peça 32) .
Feita essa breve contextualização, passo, então, a analisar as razões de justificativas dos responsáveis e o eventual reflexo dos fatos no julgamento de suas contas. Observo, preliminarmente, que fatos relativos ao mesmo contrato de arrendamento também são objeto de apreciação no TC Processo 008.749/2004-0, prestação de contas da Codesp, exercício de 2003, sob minha relatoria.
No que concerne aos achados de auditoria, o único ponto correspondente ao exercício de 2002 é a alteração, sem justa causa, do prazo de carência do pagamento da Movimentação Mínima Contratual (MMC) plena, promovida pelo 1º Termo Aditivo ao Contrato DP/16.2000, o qual teria gerado perda de receita para a Codesp. Essa irregularidade foi objeto de audiência da então diretoria da entidade: Fernando Lima Barbosa Vianna, Amaury Pio Cunha, Francisco Vilardo Neto e Sérgio Alcides Antunes. 
A alteração aprovada teria sido solicitada pela arrendatária em virtude de possíveis interferências que poderiam advir da alteração do projeto da Av. Perimetral na cidade de Santos/SP com reflexos no modelo operacional desenvolvido para a área arrendada (projeto executivo) , conforme instrução acostada ao vol. 6, folhas 1401-1450, p. 20, do referido processo.
À época, em suas razões de justificativas, os responsáveis historiaram os trâmites negociais e processuais ocorridos e arremataram com a seguinte ponderação (anexo 1, vol. 3, folhas 359-400, do TC Processo 015.162/2004-8) :
"Logo, não houve qualquer ato antieconômico, mas apenas e tão somente intensas negociações no sentido de preservar um parceiro vencedor de concorrência pública que estava com seus investimentos comprometidos diante da interferência do traçado da Av. Perimetral, necessitando ajustes no sentido de viabilizar a manutenção de seu contrato, sempre objetivando o elevado interesse público."
Por sua vez, a então Secex/SP assim se manifestou, propondo ao final a rejeição das alegações de defesa e a aplicação da multa do art. 58, inciso II, da Lei 8.443/1992 (vol. 7, folhas 1651-1700, p. 47) : 
"Análise: de acordo com o Relatório de Auditoria (fls. 1419/1421 do Volume 6) , atendendo pleito da empresa Marimex, foi firmado o primeiro aditamento ao contrato em análise, ocasião em que a Codesp aceitou protelar o início do pagamento da Movimentação Mínima Contratual - MMC plena, pois prorrogou o prazo de carência para 4/6/2003. Em nosso entender, houve descaso dos responsáveis pela coisa pública, quando esses abriram mão de uma receita que a Companhia poderia ter auferido desde o término do prazo de carência, ocorrido em 9/5/2001. Dessa forma, em face da dispensa de pagamento, relativo à MMC do término do período de carência do contrato a junho/2003, com consequente prejuízo aos cofres da Companhia, propomos a rejeição das defesas ora oferecidas."
Acolho a análise realizada pela Secex/SP, endossada pela SeinfraPortoFerrovia e pelo representante do Ministério Público junto ao TCU. 
Trago breve histórico para demonstrar que a prorrogação do prazo para pagamento da movimentação mínima contratual não deveria ter sido deferida e não se mostrou razoável. 
A licitação foi deflagrada em 1998 e o contrato foi assinado em 9/5/2000, sendo que a Codesp só entregou a instalação portuária para exploração pela Marimex em 1/12/2000, ou seja, mais de seis meses após assinatura do contrato, em virtude de a área não estar à época desimpedida. 
No item 5 da cláusula primeira, foi definido contratualmente que o prazo de carência para o início dos pagamentos referentes à Movimentação Mínima Contratual (MMC) seria de 12 meses, a contar da assinatura da avença.
As tratativas referentes à assinatura do 1º termo aditivo ao Contrato DP 16.2000 começaram, em 15/12/2000, com a emissão de relatório da Superintendência de Gestão de Contratos, o qual sugeriu que todos os pagamentos devessem estar vinculados à data da efetiva entrega da área à Marimex. Houve ainda várias etapas de discussões, que não chegaram a um acordo entre as partes.
Depois, surgiu a questão das alterações de traçado da Avenida Perimetral próxima ao Porto de Santos/SP. Em correspondência datada de 29/1/2001, a Marimex solicitou à Codesp que fosse enviado o projeto de alteração da Av. Perimetral, o qual não teria constado do contrato (vol. 001 folhas 301-350, p. 4) . 
Essa foi a primeira menção a eventuais reflexos no contrato decorrentes de mudança no traçado da referida Avenida Perimetral (questão relevante para o deslinde deste processo) . 
Antes, ainda na fase de impugnação ao edital, ocorreu pedido de esclarecimento de uma licitante, no qual se indagou sobre dúvidas no trajeto da avenida (vol. 000 folhas 151-200, p. 17) . Em resposta, o pregoeiro teria afirmado que o traçado da Av. Perimetral não interferiria no objeto da licitação (vol. 001 folhas 301-350, p. 19) . 
Nesse contexto, a Marimex solicitou que a vinculação dos prazos contratuais fosse feita ao dia 20/4/2001, data na qual teria recebido o desenho da Avenida Perimetral, o que teria sido aceito pela decisão de diretoria Direxe 100.2002. 
A empresa não assinou o contrato e requereu que os pagamentos fossem vinculados à data de aprovação do traçado da Avenida Perimetral pela Codesp, a qual ocorreu pela Decisão Direxe 209.002, de 5/6/2002. 
Em 9/8/2002, foi assinado entre as partes a "Primeira Retificação, Ratificação e Aditamento ao Contrato DP/16.2000", o qual alterou a data de início do prazo de carência da MMC para 4/6/2003, estipulou valores de investimentos e respectivos prazos, definiu o ressarcimento pela condição de "sítio padrão" e prazos, entre outros (vol. 001 folhas 301-350, p. 40-44) .
Mesmo com a assinatura desse termo aditivo, não restou resolvida a questão da discussão sobre os reflexos do traçado da Av. Perimetral no contrato de arrendamento da Marimex. 
Verifica-se que as discussões se prolongaram até a assinatura do 2º termo aditivo, o qual fora assinado, em 10/2/2003, autorizado pela Decisão Direxe 27.2003, de 22/1/2003 (vol. 001 folhas 351-400, p. 34) , que, entre outras cláusulas, autorizou a permuta e o adensamento de áreas referentes aos contratos 97.1991 e 16.2000 e ampliou para trinta e seis meses o prazo de carência do contrato, contado da assinatura desse aditivo (vol. 001 folhas 351-400, p. 35-42) , ou seja, somente no ano de 2006 haveria o início do pagamento da MMC ampla.
Nesse contexto, a primeira questão a ser esclarecida é em que medida o atraso na entrega da área desimpedida para a Marimex afetaria o prazo inicial de carência. De qualquer forma, forçoso reconhecer que, a partir da entrega da área do porto livre e desimpedida, ocorrida em 1/12/2000, viesse a se iniciar a contagem do prazo de carência.  
Ocorre que a arrendatária, em várias oportunidades, questionou o novo trajeto da Av. Perimetral, o qual, segundo essa, traria interferência em sua área de operação referente ao contrato 16.2000. 
Tais questionamentos transcorreram desde a entrega da área em dezembro de 2000 até a assinatura do 2º termo aditivo em fevereiro de 2003, sem que a Codesp os indeferisse e, ao mesmo tempo, determinasse o imediato pagamento da MMC, conforme definido contratualmente, acrescido do período em que área não estava desimpedida. Nesses termos, a MMC deveria ter sido cobrada efetivamente a partir de dezembro de 2001.
Os argumentos de que a matéria passou por intensas tratativas e por instâncias jurídicas e técnicas da Codesp não elidem a irregularidade. Tais fatos só decorreram da não determinação da direção da entidade no sentido de indeferir e cobrar imediatamente o pagamento devido, como dito acima.
Dos autos, verifica-se que a Marimex possuía, à época, dois contratos de arrendamento (contrato 97.1991 e o ora discutido 16.2000) no Porto de Santos. Aproveitando-se dessa condição, a Marimex, indevidamente, teria solicitado as prorrogações do prazo de carência do contrato 16.2000.
Pelos autos do TC Processo 015.162/2004-8, poderia se discutir possíveis interferências do projeto da Av. Perimetral no contrato 97.1991, o que foi alegado, até mesmo, como justificativa para a incorporação de área deste ao contrato DP 16.2000, matéria que é tratada na prestação de contas da Codesp, exercício de 2003. 
No entanto, conforme análise da Secex/SP à época, o croqui do projeto I-VII, 11649 rev. 1 (vol. 1 folhas 401-450, p. 26) indica que não haveria interferência das alterações da Av. Perimetral no contrato DP 16.2000 (vol. 6 folhas 1401-1450, p. 22) . 
Não é demais lembrar que a obrigação decorrente da movimentação mínima constitui uma parcela de risco para a arrendatária que se compromete contratualmente a pagar uma receita mínima à autoridade portuária mesmo quando houver frustração da demanda esperada. Não há qualquer garantia por parte do poder concedente de que a arrendatária irá atingir o volume de negócios previstos. Nesse sentido, o período de carência visa suavizar dispêndios na fase de operacionalização e começo das atividades.
Por evidente, o período de carência estabelecido contratualmente tem que ser cumprido e tem que estar em consonância com o que fora estipulado nos termos do instrumento convocatório. Modificações a posteriori nesse requisito são irregulares e graves por duas razões básicas: quebra da isonomia do certame, pois a MMC é fator de avaliação da proposta para fins de identificar a vencedora do certame; e por efetiva perda de receita para a Codesp. 
Assim, entendo que a diretoria da Codesp não poderia, como fez, dispor dessa cláusula, de natureza cogente, e das respectivas receitas no âmbito desse contrato de arrendamento, salvo em situações excepcionalíssimas que não se verificaram neste caso. 
Pelas razões postas, mesmo que se admitisse à época que as alterações de trajeto da Av. Perimetral viessem a causar interferência no contrato 97.1991, isso não seria razão legítima e legal para que os prazos fossem alterados no novo contrato firmado, o 16.2000, ora em discussão. 
O argumento da defesa dos responsáveis de que buscaram preservar a relação contratual com a vencedora da concorrência pública em questão não os socorrem pelos mesmos argumentos acima dispostos. Dos elementos constantes dos autos, não é possível firmar a convicção de que essa alteração do prazo de carência atendeu, de forma inequívoca, ao interesse público, tendo em vista que a Codesp deixou de auferir as receitas correspondentes, o que beneficiou apenas a arrendatária. 
É necessário, por fim, considerar a situação ora discutida no contexto da gestão da Codesp naquele momento, a partir de elementos que estão disponíveis hoje, vistas tais condutas com o devido distanciamento. O que se percebe é a incapacidade ou mesmo a falta de empenho da direção da Codesp no sentido de contrapor os interesses das arrendatárias, as quais buscam, em diversos casos avaliados por esta Corte, impor obstáculos à aplicação dos normativos legais e contratuais, com vistas a manter ou incrementar seu status quo no porto organizado.
Nesse sentido, as razões de justificativas dos responsáveis pela alteração do prazo de carência do pagamento da Movimentação Mínima Contratual (MMC) plena, promovida pelo 1º Termo Aditivo DP/16.2000, não devem ser acolhidas, restando tal fato grave a ponto de levar ao julgamento de suas contas como irregulares. 
Por fim, anoto ainda que, no âmbito do TC Processo 015.162/2004-8, foram chamados em audiência por terem se manifestado a favor da incorporação de área relativa ao contrato DP 16.2000, ocorridos no exercício de 2002, José Manoel Gatto dos Santos, Superintendente de Desenvolvimento do Porto, Osvaldo Machado de Melo Junior, Administrador - Assessor da Diretoria Comercial. Foram também ouvidos Otto Forjaz Loureiro, Gerente de Áreas Territoriais, Arrendamentos e Contratos, Antônio Alfredo Matthiesen, Superintendente de Mercado e Novos Negócios, e Márcia Rubino Ferreira Pereira, Gerente de Faturamento, pela dispensa de pagamento de arrendatária, configurando renúncia de receita, sem fundamentação contratual ou legal, em desatendimento ao inciso II da cláusula décima primeira do contrato DP 16.2000, desde a entrega das áreas até 5/6/2002.
Para esses responsáveis, caberia no máximo a aplicação de multa, caso suas razões de justificativas não fossem acolhidas, pois não integravam o rol de responsáveis destas contas.
Ocorre que, conforme apontado anteriormente, a pretensão punitiva no presente processo está prescrita. Assim, por economia e racionalidade processuais, deixo de analisar suas razões de justificativas nesta oportunidade, fato que não traz qualquer prejuízo a esses responsáveis no que tange aos fatos ocorridos no exercício de 2002.
VII
Ressalvo que não considerei o achado "deficiência nos controles de horas trabalhadas e de execução de atividades oneradas por adicionais", apontado pela unidade instrutora (peça 32, p. 26) , como uma das irregularidades que embasariam o julgamento pela irregularidade das contas de Amaury Pio da Cunha, em virtude de o responsável não ter sido ouvido previamente sobre a questão em sede de audiência. 
É inviável a responsabilização de gestor sem que tenha sido dado a ele direito de se manifestar previamente, em consonância com os princípios do contraditório e da ampla defesa. Pelo tempo transcorrido e por racionalidade e economia processuais, não é adequada a notificação do responsável neste momento sobre tal fato.
Por fim, anoto que minha assessoria identificou ainda que o TC Processo 014.395/2004-5, o qual tratou de Relatório de Auditoria realizada na Codesp, com o objetivo de verificar os processos licitatórios relativos a contratos de natureza continuada, em cumprimento à determinação proferida no Acórdão 473/2004-TCU-Plenário e a elucidar a questão tratada no Lote 41913345 (contratações relativas à Supervia Eletrônica de Dados) , deveria ter sido juntado às presentes contas, mas não o foi, sem que tenha sido identificado o motivo para tanto. 
Nesse processo, foram aplicadas multas, individualmente, a Pedro Mauro Lopes e a José Carlos Mello Rego, Superintendente de Atracação e Serviços e Diretor-Presidente da Codesp, respectivamente, no valor de R$ 4.000,00 (quatro mil reais) , mediante o Acórdão 349/2006-TCU-Plenário. 
Posteriormente, em sede de pedido de reexame, as multas foram reduzidas para R$ 2.000,00 (dois mil reais) , conforme redação dada pelo Acórdão 1869/2007-TCU-Plenário.
Ocorre que, para os presentes autos, não há qualquer reflexo dessa apenação no mérito do julgamento, uma vez que os gestores acima não faziam parte do rol de responsáveis destas contas.
	Ante o exposto, voto por que o Tribunal adote o Acórdão que ora submeto à deliberação deste Colegiado.
TCU, Sala das Sessões Ministro Luciano Brandão Alves de Souza, em 22 de abril de 2020.
Ministro BRUNO DANTAS 
Relator